---
title: "Analyse des Correspondances Multiples"
subtitle: "ACM"
author: "Benjamin Charlier, Adrien Mazoyer"
date: ""
format:
  revealjs:
    output-file: ACM_slides.html
  
  html:
    output-file: ACM.html

bibliography: ../reference.bib
---

```{r}
#| label: setup
#| include: false
source("../R/functions.R")
```


# Objectifs


## Description des données: tableau condensé

On travaille sur des tableaux de données où

- les [**lignes**]{.blue} correspondent aux [**individus**]{.blue}
- les [**colonnes**]{.orange} correspondent aux [**variables qualitatives**]{.orange} étudiées (i.e. des modalités discrètes)

::: {.data-table}
|              | Variable 1 | $\cdots$ | Variable p |
|:------------:|:----------:|:--------:|:----------:|
| Individu $1$ | $x_{11}$  | $\cdots$ | $x_{1p}$  |
| $\vdots$     | $\vdots$   |          | $\vdots$   |
| Individu $n$ | $x_{n1}$  | $\cdots$ | $x_{np}$  |
:::

$x_{ik}$ : mesure de la variable $k$ pour l'individu $i$.

Un tel tableau sera nommé tableau **condensé**, et est de taille $n \times p$.

## Description des données: tableau disjonctif complet

Le tableau précédent est transformé avec un codage binaire (*one-hot encoding*)

::: {.data-table}
<table>
  <thead>
    <tr>
      <th> </th>
      <th colspan="3">Variable 1</th>
      <th style="min-width: 3em;">$\cdots$</th>
      <th colspan="3">Variable $p$</th>
    </tr>
    <tr>
      <th> </th>
      <th>mod. $1$</th>
      <th>$\cdots$</th>
      <th>mod. $J_1$</th>
      <th>$\cdots$</th>
      <th>mod. $1$</th>
      <th>$\cdots$</th>
      <th>mod. $J_p$</th>
    </tr>
  </thead>
  <tbody>
    <tr>
      <td>Individu $1$</td>
      <td>$t_{1,(1,1)}$</td>
      <td>$\cdots$</td>
      <td>$t_{1,(1,J_1)}$</td>
      <td>$\cdots$</td>
      <td>$t_{1,(p,1)}$</td>
      <td>$\cdots$</td>
      <td>$t_{1,(p,J_p)}$</td>
    </tr>
    <tr>
      <td>$\vdots$</td>
      <td>$\vdots$</td>
      <td>$\vdots$</td>
      <td>$\vdots$</td>
      <td>$\vdots$</td>
      <td>$\vdots$</td>
      <td>$\vdots$</td>
      <td>$\vdots$</td>
    </tr>
    <tr>
      <td>Individu $n$</td>
      <td>$t_{n,(1,1)}$</td>
      <td>$\cdots$</td>
      <td>$t_{n,(1,J_1)}$</td>
      <td>$\cdots$</td>
      <td>$t_{n,(p,1)}$</td>
      <td>$\cdots$</td>
      <td>$t_{n,(p,J_p)}$</td>
    </tr>
  </tbody>
</table>
:::

Pour chaque variable $k$ ayant $J_k$ modalités, on crée une colonne par modalité $(k,j)$.

$$
t_{i,(k,j)} = \begin{cases}
1 & \text{si l'individu $i$ possède la modalité $j$ de la variable $k$,} \\
0 & \text{sinon.}
\end{cases}
$$

- Ce tableau est nommé **tableau disjonctif complet** (TDC), et est de taille $n \times J$, avec $J = \sum_{k=1}^p J_k$.

- Chaque individu possède exactement une modalité par variable qualitative. On a pour tout $i=1,\dots,n$
$$\sum_{k,j} t_{i,(k,j)} =p$$



## Exemple {#exemple-acm-1}



::: {.panel-tabset}

### Tableaux

Tableau condensé des groupes sanguins

::: {.data-table}
|          | Groupe sanguin | Rhésus |
|:--------:|:--------------:|:------:|
| Ind. 1   | A              | +      |
| Ind. 2   | O              | -      |
| Ind. 3   | A              | +      |
| Ind. 4   | A              | -      |
| Ind. 5   | B              | -      |

:::


Tableau disjonctif complet associé

::: {.data-table}
<table>
  <thead>
    <tr>
      <th> </th>
      <th colspan="3">Groupe sanguin</th>
      <th colspan="2">Rhésus</th>
    </tr>
    <tr>
      <th> </th>
      <th>A</th>
      <th>B</th>
      <th>O</th>
      <th>+</th>
      <th>-</th>
    </tr>
  </thead>
  <tbody>
    <tr>
      <td>Ind. 1</td>
      <td>1</td>
      <td>0</td>
      <td>0</td>
      <td>1</td>
      <td>0</td>
    </tr>
    <tr>
      <td>Ind. 2</td>
      <td>0</td>
      <td>0</td>
      <td>1</td>
      <td>0</td>
      <td>1</td>
    </tr>
    <tr>
      <td>Ind. 3</td>
      <td>1</td>
      <td>0</td>
      <td>0</td>
      <td>1</td>
      <td>0</td>
    </tr>
    <tr>
      <td>Ind. 4</td>
      <td>1</td>
      <td>0</td>
      <td>0</td>
      <td>0</td>
      <td>1</td>
    </tr>
    <tr>
      <td>Ind. 5</td>
      <td>0</td>
      <td>1</td>
      <td>0</td>
      <td>0</td>
      <td>1</td>
    </tr>
  </tbody>
</table>
:::

### En R

Tableau condensé des groupes sanguins


::: {.columns}

::: {.column width="66%"}

```{r}
#| echo: true
#| eval: false

donnees <- data.frame(
  Groupe = c("A", "O", "A", "A", "B"),
  Rhesus = c("+", "-", "+", "-", "-"),
  row.names = c("Ind. 1", "Ind. 2", "Ind. 3", "Ind. 4", "Ind. 5")
)

donnees[] <- lapply(donnees, as.factor)

print_table(donnees)
```

:::

::: {.column width="33%"}

```{r}
#| echo: false

donnees <- data.frame(
  Groupe = c("A", "O", "A", "A", "B"),
  Rhesus = c("+", "-", "+", "-", "-"),
  row.names = c("Ind. 1", "Ind. 2", "Ind. 3", "Ind. 4", "Ind. 5")
)

donnees[] <- lapply(donnees, as.factor)

print_table(donnees)
```


:::

:::

<br>


Tableau Disjonctif Complet


::: {.columns}

::: {.column width="40%"}

```{r}
#| echo: true
#| eval: false

library(ade4)
tab_disjonctif <- acm.disjonctif(donnees)
print_table(tab_disjonctif)

```

:::

::: {.column width="60%"}

```{r}
#| echo: false

library(ade4)
tab_disjonctif <- acm.disjonctif(donnees)
print_table(tab_disjonctif)

```

:::

:::




:::




## Objectifs de l'ACM {#objectifs-acm}

Décrire les liaisons entre $p$ variables qualitatives qui sont simultanément observées sur $n$ individus.


- Étude des individus

  - Identifier des profils d'individus en étudiant les modalités en commun
  - Étudier la variabilité des profils
  - Extraire les principales dimensions


- Étude des variables

  - Identifier les liaisons entre variables
  - Visualisation d'ensemble d'association entre modalités
  - Construction de variable synthétique

::: {.callout-tip}
Effectuer une ACM consiste à appliquer l'AFC au TDC c'est à dire à effectuer une ACP pondérée des nuages des point-individus et des point-modalités (centrés). On reprendra donc largement les résultats du cours d'AFC.
:::


# Étude du nuage des individus

## Pondération du TDC

 Soit $T = (t_{ij})$ la matrice du TDC, de taille $n \times J$, où
$$
t_{ij} = \begin{cases}
1 & \text{si l'individu $i$ possède la modalité $j$,} \\
0 & \text{sinon.}
\end{cases}
$$ 


En ACM, on traite le TDC comme un tableau de contingence : La fréquence de la modalité $j$ vaut $f_j = \frac{1}{n}\sum_{i=1}^n t_{ij}$.

- **Construction de la matrice $X$**
  - *Valorisation de la rareté :* on divise $t_{ij}$ par $f_j$ pour donner plus de poids aux modalités rares. 
  - *Centrage :* on soustrait $1$ pour obtenir des colonnes de moyenne nulle :
$$
x_{ij} = \frac{t_{ij}}{f_j} - 1
$$

- **Interprétation**
  - **Matrice $X = (x_{ij})$ :** c'est le tableau centré-réduit (au sens du $\chi^2$) sur lequel on applique une ACP^[Comme en AFC cela revient a utiliser la métrique du $\chi^2$ avec poids $D^{-1}_c \in \mathbb{R}^J$].
  - **Profils individus :** la ligne $i$ représente la position de l'individu $i$ (chacun avec un poids $1/n$).



## Exemple (suite) {#exemple-acm-2}

Pour le groupe sanguin, on a

::: {.data-table}
| Modalité | A | B | O | + | - |
|:--------:|:--:|:--:|:--:|:--:|:--:|
| Fréquence $f_j$ | $\frac{3}{5}$ | $\frac{1}{5}$ | $\frac{1}{5}$ |$\frac{2}{5}$ |$\frac{3}{5}$ |
:::

Les individus de groupes $B$ ou $O$ auront une contribution plus forte, ce qui met en évidence les profils spécifiques.


Le tableau transformé $X = (x_{ij})$ est alors

::: {.data-table}
| Individu | A | B | O | + | - |
|:--------:|:--:|:--:|:--:|:--:|:--:|
| Ind. 1 | $\frac{2}{3}$ | $-1$ | $-1$ | $\frac{3}{2}$ | $-1$ |
| Ind. 2 | $-1$ | $-1$ | $4$ | $-1$ | $\frac{2}{3}$ |
| Ind. 3 | $\frac{2}{3}$ | $-1$ | $-1$ | $\frac{3}{2}$ | $-1$ |
| Ind. 4 | $\frac{2}{3}$ | $-1$ | $-1$ | $-1$ | $\frac{2}{3}$ |
| Ind. 5 | $-1$ | $4$ | $-1$ | $-1$ | $\frac{2}{3}$ |
:::

Ainsi, pour l'individu 1 qui est de groupe $A$,

$$
x_{1,A} = \frac{1}{3/5} - 1 = \frac{5}{3} - 1 = \frac{2}{3}.
$$


On procède de même pour chaque modalité de toutes les variables, puis on applique l'ACP au tableau $X$ obtenu.


## Une première ACP sur les profils lignes

On considère un nuage d'individus (ou de profils-lignes) vivant dans $\mathbb{R}^J$.

- **Objectif :** Chercher un sous-espace représenté par des axes factoriels tels que la **forme** du nuage de points soit la moins altérée possible après projection orthogonalisée.
- **Inertie et Distance :** La « forme » du nuage est caractérisée par son **inertie**, dont le calcul nécessite une métrique (notion de distance) appropriée entre deux individus $i$ et $i'$.

::: {.callout-note appearance="simple"}
### Métriques usuelles
- **ACP normée :** Métrique euclidienne usuelle $M = I_J$ (les variables sont réduites, la distance s'écrit $d(i, i')^2 = \sum_j (x_{ij} - x_{i'j})^2$).
- **AFC / ACM :** Métrique du $\chi^2$ avec $M = \text{diag}(1/f_j)$ (pondération par l'inverse de la fréquence pour sur-pondérer les modalités rares).
:::

## Distance du $\chi^2$ entre deux lignes 

Pour tout $i,i' = 1, \dots, n$ on pose:
$$
d(i, i')^2 =  \sum_{j=1}^J \frac{f_j}{p} (x_{ij} - x_{i'j})^2  = \frac{1}{p} \sum_{j=1}^J \frac{1}{f_{j}} (t_{ij} - t_{i'j})^2 
$$


Donc deux individus sont proches s'ils possèdent les mêmes modalités, sachant que l'on donne plus de "poids" dans cette distance au fait que ces deux individus ont en commun une modalité rare ($n_j$ petit):

- $d(i,i') =0$  si $i$ et $i'$ prennent les mêmes modalités ;
- $d(i,i')$ est faible si $i$ et $i'$ ont en commun beaucoup de modalités ;
- $d(i,i')$ augmente avec le nombre de modalités différentes entre $i$ et $i'$ ;
- $d(i,i')$ est d'autant plus grande si $i$ ou (exclusif) $i'$ possède une modalité rare.


## Inertie du nuage de points {#sec-inertie_ligne}


- Distance d'un individu au barycentre $G$
Comme le tableau est centré, la distance au centre de gravité $G$ s'écrit :

$$
d(i, G)^2 = \sum_{j=1}^J \frac{f_{j}}{p} x_{ij}^2 = \frac{1}{p} \sum_{j=1}^J f_{j}\left( \frac{t_{ij}}{f_{j}} - 1\right)^2 = \frac{1}{p} \sum_{j=1}^J \frac{t_{ij}}{f_{j}} - 1
$$

- Inertie totale du nuage d'individus

$$
I(L) = \text{Inertie}_{\text{tot}} = \frac{1}{n} \sum_{i=1}^n d(i, G)^2 = \frac{1}{np} \sum_{i=1}^n \sum_{j=1}^J \frac{t_{ij}}{f_j} - 1 = \frac{J}{p} - 1
$$

Remarque:

- En AFC : L'inertie totale des nuages (profils-lignes ou colonnes) s'interprète directement comme la valeur du $\frac{\chi^2}{n}$, qui mesure l'écart à l'indépendance entre les deux variables qualitatives.
- En ACM : Ce n'est plus le cas. L'inertie dépend uniquement de $\frac{J}{p} - 1$, c'est-à-dire du nombre moyen de modalités par variable moins 1.



## Illusration: jeu de données `hobbies`

::: {.panel-tabset}

## Description

- 8403 individus (6905 après nettoyage)
- 17 variables qualitatives actives indiquant la pratique ou non du loisir proposé, et une 18ème pour le nombre moyen d’heures journalières à regarer la TV.
- 4 variables qualitatives supplémentaires (sexe, âge, profession, statut matrimonial).
- 1 variable quantitative supplémentaire (nombre d’activités).

```{r}
library(FactoMineR)
data(hobbies)
```

```{r}
#| echo: false

print_table(head(hobbies))
```


### Nettoyage des données
```{r}
#| echo: true
df <- hobbies[, 1:23]

quali_vars <- c(1:22)
df[quali_vars] <- lapply(df[quali_vars], as.factor)

quanti_vars <- c(18,23)
df[quanti_vars] <- lapply(df[quanti_vars], as.numeric)

# Supprimer TOUTES les lignes contenant au moins un NA sur ces colonnes
df_clean <- df[complete.cases(df), ]

cat(dim(df), dim(df_clean))
```


## ACM
```{r}
hobbies.mca <- MCA(df_clean, quali.sup = 19:22, quanti.sup = c(18,23), graph = FALSE)
```

```{r}
#| echo: false
#| height: 3
library(ggplot2)
library(dplyr)

# 1. Extraction et préparation des données
marge_data <- data.frame(
  Modalite = names(hobbies.mca$call$marge.col),
  Marge    = as.numeric(hobbies.mca$call$marge.col),
  stringsAsFactors = FALSE
)

# 2. Seuil des 5 plus faibles marges
seuil_5_plus_petites <- sort(marge_data$Marge)[5]

# 3. Création des règles de style et verrouillage de l'ordre des facteurs
marge_data <- marge_data %>%
  mutate(
    # Bloque l'ordre d'origine pour éviter le tri alphabétique automatique de ggplot2
    Modalite = factor(Modalite, levels = Modalite),
    
    # Repérage des modalités en _0 (ou _0 / _non / _FALSE)
    est_zero = grepl("_0$|_non$|_FALSE$", Modalite, ignore.case = TRUE),
    
    # Repérage des 5 plus petites marges
    est_dans_top5_bas = Marge <= seuil_5_plus_petites,
    
    # Style de texte : gras pour les 5 plus faibles
    style_texte = ifelse(est_dans_top5_bas, "bold", "plain"),
    
    # Couleur du texte sous l'axe
    couleur_texte = ifelse(est_dans_top5_bas, "#C0392B", "black")
  )

# 4. Barplot ggplot2
ggplot(marge_data, aes(x = Modalite, y = Marge, fill = est_zero)) +
  geom_col(show.legend = FALSE) +
  # Définition des couleurs des barres : Orange pour les _0, Bleu pour les autres
  scale_fill_manual(
    values = c("FALSE" = "#2166AC", "TRUE" = "#E69F00"),
    labels = c("FALSE" = "Pratique (_1)", "TRUE" = "Absence (_0)"),
    name   = "Modalité"
  ) +
  labs(
    title = "Marges colonnes (marge.col)",
    x = NULL,
    y = "Marge colonne"
  ) +
  theme_minimal() +
  theme(
    axis.text.x = element_text(
      angle = 45, 
      hjust = 1, 
      vjust = 1, 
      size  = 9,
      face  = marge_data$style_texte,
      color = marge_data$couleur_texte
    ),
    panel.grid.major.x = element_blank()
  )
```

:::

## Représentation graphique du nuage des individus {#sec-nuage_ind}

Représentation du nuage des individus sur le 1er plan principal


::: {.columns}

::: {.column width="75%"}

```{r}
#| echo: false
#| fig-height: 8
#| fig-width: 8
#| out-width: "100%"

library(plotly)

coord_ind <- hobbies.mca$ind$coord[, c("Dim 1", "Dim 2")]
activites <- names(df_clean)[1:17]
activites_data <- df_clean[, activites, drop = FALSE]

traces <- list(list(
  x = coord_ind[, "Dim 1"],
  y = coord_ind[, "Dim 2"],
  type = "scatter",
  mode = "markers",
  visible = TRUE,
  name = "Tous les individus",
  marker = list(color = "lightgrey", size = 5),
  hoverinfo = "none"
))
visibility <- list(Toutes = c(TRUE, rep(FALSE, length(activites))))

for (activite in activites) {
  pratique <- as.numeric(activites_data[[activite]]) == 2
  couleurs <- ifelse(pratique, "#2e74b5", "#e67e22")
  traces <- c(
    traces,
    list(
      list(
        x = coord_ind[, "Dim 1"],
        y = coord_ind[, "Dim 2"],
        type = "scatter",
        mode = "markers",
        visible = FALSE,
        name = activite,
        marker = list(color = couleurs, size = 5),
        hovertext = paste(rownames(coord_ind), ifelse(pratique, "Oui", "Non"), sep = " - "),
        hoverinfo = "text"
      )
    )
  )
  visibility[[activite]] <- c(
    FALSE,
    seq_along(activites) == match(activite, activites)
  )
}

slider_steps <- lapply(names(visibility), function(activite) {
  list(
    method = "update",
    label = activite,
    args = list(
      list(visible = unlist(visibility[[activite]])),
      list(title = list(text = if (activite == "Toutes") {
        "Nuage des individus"
      } else {
        paste("Nuage des individus -", activite)
      }))
    )
  )
})

plot_activites <- plotly_build(plot_ly())
plot_activites$x$data <- traces
plot_activites %>%
  layout(
    title = list(text = paste("Nuage des individus -", activites[1]), x = 0.5),
    xaxis = list(title = "Dim 1", automargin = TRUE),
    yaxis = list(title = "Dim 2", automargin = TRUE),
    #margin = list(l = 75, r = 30, t = 70, b = 130),
    legend = list(orientation = "h", x = 0.5, y = 1.02, xanchor = "center"),
    sliders = list(list(
      active = 0,
      x = 0.12,
      y = -0.18,
      len = 0.76,
      pad = list(t = 10),
      currentvalue = list(prefix = "Activité : "),
      steps = slider_steps
    ))
  )%>%
  config(displayModeBar = FALSE)
```

:::


::: {.column width="25%"}

- Pas d’allure particulière du nuage de points
- On peut faire apparaître les modalités et les variables pour aider à l’interprétation 
:::

:::



## Représentation graphique des moyennes des profils lignes stratifiés par activités

::: {.columns}

::: {.column width="66%"}

::: {.r-stack}

::: {.fragment .fade-out fragment-index=1}
```{r}
#| echo: false
#| fig-width: 12
#| fig-height: 12

library(ggplot2)

# 1. Extraction des noms de toutes les modalités actives

bary <- hobbies.mca$var$coord[, c("Dim 1", "Dim 2")]
bary <- sweep(
  bary,
  MARGIN = 2,
  STATS = sqrt(hobbies.mca$eig[1:2, "eigenvalue"]),
  FUN = "*"
)

nom_modalites <- rownames(bary)

# 2. Attribution des couleurs et des formes aux modalités
couleurs_var <- ifelse(grepl("(_1|_y)$", nom_modalites), "#2e74b5", "#e67e22")
formes_var <- ifelse(grepl("(_1|_y)$", nom_modalites), 17, 18)

# 3. Génération du graphique
plot(hobbies.mca,
     choix = "ind",
     invisible = c("var", "quanti.sup", "quali.sup"),
     col.ind = "lightgrey",   # Individus en gris clair
     label = "none",
      title = "ACM : Barycentres de toutes les modalités") +
    geom_point(data = bary, aes(x = `Dim 1`, y = `Dim 2`), color = couleurs_var, shape = formes_var, size = 4) +
  geom_text(data = bary, aes(x = `Dim 1`, y = `Dim 2`, label = rownames(bary)), vjust = -1, fontface = "bold", color = couleurs_var, size = 4)  + 
  theme(
    axis.title = element_text(size = 16),
    axis.text = element_text(size = 14),
    legend.text = element_text(size = 14),
    legend.title = element_blank(),
    legend.position = c(0.85, 0.85), # x=85%, y=85% du graphique
    legend.background = element_rect(fill = alpha("white", 0.6), color = "gray80")
  )

```


:::

::: {.fragment .fade-in-then-out fragment-index=1}


```{r}
#| echo: false
#| fig-width: 12
#| fig-height: 12
library(ggplot2)

# 1. Extraction des noms de toutes les modalités actives

bary <- hobbies.mca$var$coord[, c("Dim 1", "Dim 2")]
bary <- sweep(
  bary,
  MARGIN = 2,
  STATS = sqrt(hobbies.mca$eig[1:2, "eigenvalue"]),
  FUN = "*"
)

nom_modalites <- rownames(bary)

# 2. Attribution des couleurs et des formes aux modalités
couleurs_var <- ifelse(grepl("(_1|_y)$", nom_modalites), "#2e74b5", "#e67e22")
formes_var <- ifelse(grepl("(_1|_y)$", nom_modalites), 17, 18)

x_lim <- range(bary[, "Dim 1"])
x_lim <- x_lim + diff(x_lim) * c(-0.1, 0.1)
y_lim <- range(bary[, "Dim 2"])
y_lim <- y_lim + diff(y_lim) * c(-0.1, 0.1)

# 3. Génération du graphique
plot(hobbies.mca,
    choix = "ind",
    invisible = c("var", "quanti.sup", "quali.sup"),
    col.ind = NA,
    label = "none",
    title = "ACM : Barycentres de toutes les modalités (Zoom)") +
    geom_point(data = bary, aes(x = `Dim 1`, y = `Dim 2`), color = couleurs_var, shape = formes_var, size = 4) +
  geom_text(data = bary, aes(x = `Dim 1`, y = `Dim 2`, label = rownames(bary)), vjust = -1, fontface = "bold", color = couleurs_var, size = 4)  + 
  coord_cartesian(
    xlim = x_lim,
    ylim = y_lim
  ) +
  theme(
    axis.title = element_text(size = 16),
    axis.text = element_text(size = 14),
    legend.text = element_text(size = 14),
    legend.title = element_blank(),
    legend.position = c(0.85, 0.85), # x=85%, y=85% du graphique
    legend.background = element_rect(fill = alpha("white", 0.6), color = "gray80")
  )

```

:::

:::

:::

::: {.column width="33%"}


On peut calculer le barycentre (euclidien) de chaque modalité :
$$G^{(mod)}(j) = \sum_{i=1}^n \frac{t_{ij}}{n_{j}} C_r^{(ind)}(i)$$

où 

- $C_r^{(ind)}(i)$ désigne la coordonnée de l'individu $i$ sur le $r$-ième axe factoriel
- $t_{ij} \in \{0,1\}$ l'indicateur d'appartenance à la modalité $j$ 
- $n_{ j} = \sum_{i=1}^n t_{ij}$ l'effectif de cette modalité.
:::


:::

## Validation empirique

- On a vu  une **séparation nette des modalités** « Oui » et « Non » le long de la première bissectrice. 

- On peut vérifier en observant les 1000 individus situés aux extrémités de certains axes.

:::{.r-stack}

::: {.fragment .fade-out fragment-index=1}
::: {.columns}

::: {.column}

```{r}
#| echo: false
#| fig-width: 8
#| fig-height: 8

library(dplyr)
library(tidyr)
library(ggplot2)

# 1. Calcul du score le long de la première bissectrice (Dim1 + Dim2)
score_bissectrice <- hobbies.mca$ind$coord[,'Dim 1'] + hobbies.mca$ind$coord[,'Dim 2']
ord <- order(score_bissectrice)

# 2. Identification des groupes extrêmes
idx_so <- head(ord, 1000)
idx_ne <- tail(ord, 1000)

# 3. Préparation du dataframe pour le nuage d'individus
df_ind <- as.data.frame(hobbies.mca$ind$coord[, 1:2])
colnames(df_ind) <- c("Dim1", "Dim2")
df_ind$Groupe <- "Autres"
df_ind$Groupe[idx_so] <- "Sud-Ouest"
df_ind$Groupe[idx_ne] <- "Nord-Est"
df_ind$Groupe <- factor(df_ind$Groupe, levels = c("Autres", "Sud-Ouest", "Nord-Est"))

# 4. Graphe d'ACM avec mise en valeur des groupes extrêmes
ggplot(df_ind, aes(x = Dim1, y = Dim2, color = Groupe)) +
  geom_point(data = filter(df_ind, Groupe == "Autres"), alpha = 0.4, size = 1.2) +
  geom_point(data = filter(df_ind, Groupe != "Autres"), alpha = 0.8, size = 1.8) +
  geom_abline(intercept = 0, slope = 1, linetype = "dashed", color = "gray40") +
  scale_color_manual(
    values = c("Autres" = "lightgray", "Sud-Ouest" = "#e74c3c", "Nord-Est" = "#2ecc71")
  ) +
  labs(
    title = "Individus extrêmes (Dim 1-2)",
    x = "Dimension 1",
    y = "Dimension 2"
  ) +
  theme_minimal(base_size = 16) +
  theme(
    legend.position = c(0.02, 0.98),
    legend.justification = c("left", "top"),
    legend.background = element_rect(fill = alpha("white", 0.7), color = "gray80"),
    legend.title = element_blank(),
    plot.title = element_text(size = 18, face = "bold"),
    axis.title = element_text(size = 16),
    axis.text = element_text(size = 14)
  )
```

:::

::: {.column}

```{r}
#| echo: false
#| fig-width: 8
#| fig-height: 8

# 1. Extraction propre des 17 variables d'activités
cols <- 1:17

# 2. Calcul des proportions (Sud-Ouest vs Nord-Est)
p_so <- sapply(head(df_clean[ord, cols], 1000), function(x) mean(as.numeric(x) == 2))
p_ne <- sapply(tail(df_clean[ord, cols], 1000), function(x) mean(as.numeric(x) == 2))

# 3. Mise en forme des données dans un dataframe 'long'
df_graph <- data.frame(
  Activite = names(p_so),
  Sud_Ouest = p_so,
  Nord_Est = p_ne
) %>%
  pivot_longer(
    cols = c(Sud_Ouest, Nord_Est),
    names_to = "Groupe",
    values_to = "Proportion"
  ) %>%
  mutate(
    Groupe = factor(Groupe, levels = c("Sud_Ouest", "Nord_Est"), labels = c("Sud-Ouest", "Nord-Est")),
    Activite = reorder(Activite, Proportion, mean)
  )

activite_order <- levels(df_graph$Activite) 

# 4. Barplot comparatif horizontalisé
ggplot(df_graph, aes(x = Activite, y = Proportion, fill = Groupe)) +
  geom_col(position = position_dodge(width = 0.7), width = 0.6) +
  coord_flip() +
  scale_y_continuous(labels = scales::percent_format(accuracy = 1), limits = c(0, 1)) +
  scale_fill_manual(values = c("Nord-Est" = "#2ecc71", "Sud-Ouest" = "#e74c3c")) +
  labs(
    x = NULL,
    y = "Proportion de pratiquants",
    fill = NULL
  ) +
  theme_minimal(base_size = 16) +
  theme(
    legend.position = "bottom",
    panel.grid.major.y = element_blank(),
    axis.title.x = element_text(size = 14),
    axis.text = element_text(size = 14),
    legend.text = element_text(size = 14)
  )
```

:::

:::

:::

::: {.fragment .fade-in-then-out fragment-index=1}
::: {.columns}

::: {.column}

```{r}
#| echo: false
#| fig-width: 8
#| fig-height: 8

library(dplyr)
library(tidyr)
library(ggplot2)

# 1. Calcul du score le long de la seconde bissectrice (Dim2 - Dim1)
score_bissectrice2 <- hobbies.mca$ind$coord[,'Dim 2'] - hobbies.mca$ind$coord[,'Dim 1']
ord_b2 <- order(score_bissectrice2)

# 2. Identification des groupes extrêmes (Nord-Ouest vs Sud-Est)
idx_no <- tail(ord_b2, 1000)
idx_se <- head(ord_b2, 1000)

# 3. Préparation du dataframe pour le nuage d'individus
df_ind_b2 <- as.data.frame(hobbies.mca$ind$coord[, 1:2])
colnames(df_ind_b2) <- c("Dim1", "Dim2")
df_ind_b2$Groupe <- "Autres"
df_ind_b2$Groupe[idx_no] <- "Nord-Ouest"
df_ind_b2$Groupe[idx_se] <- "Sud-Est"
df_ind_b2$Groupe <- factor(df_ind_b2$Groupe, levels = c("Autres", "Nord-Ouest", "Sud-Est"))

# 4. Graphe d'ACM avec mise en valeur des groupes extrêmes
ggplot(df_ind_b2, aes(x = Dim1, y = Dim2, color = Groupe)) +
  geom_point(data = filter(df_ind_b2, Groupe == "Autres"), alpha = 0.4, size = 1.2) +
  geom_point(data = filter(df_ind_b2, Groupe != "Autres"), alpha = 0.8, size = 1.8) +
  geom_abline(intercept = 0, slope = -1, linetype = "dashed", color = "gray40") +
  scale_color_manual(
    values = c("Autres" = "lightgray", "Nord-Ouest" = "#e74c3c" , "Sud-Est" =  "#2ecc71")
  ) +
  labs(
    title = "Individus extrêmes (2e bissectrice)",
    x = "Dimension 1",
    y = "Dimension 2"
  ) +
  theme_minimal(base_size = 16) +
  theme(
    legend.position = c(0.02, 0.98),
    legend.justification = c("left", "top"),
    legend.background = element_rect(fill = alpha("white", 0.7), color = "gray80"),
    legend.title = element_blank(),
    plot.title = element_text(size = 18, face = "bold"),
    axis.title = element_text(size = 16),
    axis.text = element_text(size = 14)
  )
```

:::

::: {.column}

```{r}
#| echo: false
#| fig-width: 8
#| fig-height: 8

# 1. Extraction propre des 17 variables d'activités
cols <- 1:17

# 2. Calcul des proportions (Nord-Ouest vs Sud-Est)
p_no <- sapply(df_clean[idx_no, cols], function(x) mean(as.numeric(x) == 2))
p_se <- sapply(df_clean[idx_se, cols], function(x) mean(as.numeric(x) == 2))

# 3. Mise en forme des données dans un dataframe 'long'
df_graph_b2 <- data.frame(
  Activite = names(p_no),
  Sud_Est = p_se,
  Nord_Ouest = p_no
) %>%
  pivot_longer(
    cols = c(Nord_Ouest, Sud_Est),
    names_to = "Groupe",
    values_to = "Proportion"
  ) %>%
  mutate(
    Groupe = factor(Groupe, levels = c("Nord_Ouest", "Sud_Est"), labels = c( "Nord-Ouest", "Sud-Est")),
    Activite = factor(Activite, levels = activite_order)
  )

# 4. Barplot comparatif horizontalisé
ggplot(df_graph_b2, aes(x = Activite, y = Proportion, fill = Groupe)) +
  geom_col(position = position_dodge(width = 0.7), width = 0.6) +
  coord_flip() +
  scale_y_continuous(labels = scales::percent_format(accuracy = 1), limits = c(0, 1)) +
  scale_fill_manual(values = c("Nord-Ouest"= "#e74c3c", "Sud-Est" = "#2ecc71")) +
  labs(
    x = NULL,
    y = "Proportion de pratiquants",
    fill = NULL
  ) +
  theme_minimal(base_size = 16) +
  theme(
    legend.position = "bottom",
    panel.grid.major.y = element_blank(),
    axis.title.x = element_text(size = 14),
    axis.text = element_text(size = 14),
    legend.text = element_text(size = 14)
  )
```

:::

:::

:::
:::

## Rapport de corrélation {#sec-eta2}


:::{.panel-tabset}

### Définition

Pour synthétiser l'information portée par les variables qualitatives $k$ sur chaque axe $r$, on utilise le **rapport de corrélation** $\eta^2_{r,k}$ :
$$\eta_{r,k}^2 = \frac{\text{Inertie}_{\text{inter}, r, k}}{\lambda_r} \quad \in [0;1]$$

avec $\text{Inertie}_{\text{inter}, r, k}$ l'inertie inter-classe de la $k$-ième variable sur l'axe de rang $r$ :

$$\text{Inertie}_{\text{inter}, r, k} = \sum_{j=1}^{J_k} \frac{f_j}{n} \left( \frac{1}{f_j} \sum_{i=1}^n t_{ij} C_r^{(\text{ind})}(i) \right)^2$$


- Plus $\eta_{r,k}^2$ est proche de 1:

  - plus la liaison est forte entre la composante $r$ et la variable $k$
  - plus on observe une séparation des modalités de la variable $k$ sur l’axe $r$

- Si $\eta_{r,k}^2$ est petit: les barycentres des modalités de la variable $k$ sont tous confondus à l'origine.


### $\eta^2$


:::{.columns}


:::{.column width="25%"}

```{r}
#| echo: true
#| eval: false

hobbies.mca$var$eta2[, 1:2]
```
```{r}
#| echo: false

print_table(hobbies.mca$var$eta2[, 1:2])
```
:::

:::{.column width="75%"}

```{r}
#| echo: false
#| fig-width: 10
#| fig-height: 10
#| out-width: 75%

plot(hobbies.mca,
  choix = "var",
  invisible=c('quali.sup', "quanti.sup")
)
```

:::

:::

Voir le [nuage des individus](#sec-nuage_ind)

:::

# Étude du nuage des variables

## Distance du $\chi^2$ entre deux colonnes (modalités)

Le principe est identique à celui appliqué aux individus. On munit l'espace des individus d'une métrique définie par la matrice diagonale des poids $D_r = \operatorname{Diag}(f_i) = \frac{p}{n \cdot p} I_n = \frac{1}{n} I_n$. 

- La **distance du $\chi^2$ entre deux modalités** $j$ et $j'$ s'écrit alors :

$$d^2(j, j') = \sum_{i=1}^n f_i (x_{ij} - x_{ij'})^2 = \frac{1}{n} \sum_{i=1}^n \left( \frac{t_{ij}}{f_j} - \frac{t_{ij'}}{f_{j'}} \right)^2 = \frac{f_j + f_{j'} - 2 f_{jj'}}{f_j f_{j'}}$$

  où $f_{jj'} = \frac{1}{n} \sum_{i=1}^n t_{ij} t_{ij'}$ désigne la fréquence relative des individus possédant à la fois les modalités $j$ et $j'$.

  - Deux modalités $j$ et $j'$ sont donc d'autant plus proches qu'elles sont portées simultanément par les mêmes individus ($f_{jj'} \approx f_j \approx f_{j'}$).
  - Deux modalités d'une même variable sont exclusives ($f_{jj'} = 0$), leur distance simplifiée est alors maximale : $d^2(j, j') = \frac{1}{f_j} + \frac{1}{f_{j'}}$.


## Inertie du nuage des modalités


- La distance d'une modalité $j$ au centre de gravité (origine $O$) s'écrit :

$$d^2(j, O) = \frac{1}{n} \sum_{i=1}^n \left( \frac{t_{ij}}{f_j} - 1 \right)^2 = \frac{1}{f_j} - 1$$

Cette distance au centre est d'autant plus grande que la modalité $j$ est rare ($f_j$ faible).


- L'**inertie de la modalité** $j$ est donnée par :

$$\text{Inertie}_{\text{mod}}(j) = \frac{f_j}{p} \, d^2(j, O) = \frac{f_j}{p} \left( \frac{1}{f_j} - 1 \right) = \frac{1 - f_j}{p}$$


Malgré la baisse de son poids, plus une modalité est rare, **plus son inertie propre est grande** (car $1 - f_j$ tend vers 1).

**Pré-traitement:** On évite en pratique de conserver dans l’analyse des modalités trop rare

## Inertie du nuage des variables


- L'**inertie d'une variable** $k$ possédant $J_k$ modalités est la somme des inerties de ses modalités :
  $$\text{Inertie}_{\text{var}}(k) = \sum_{j=1}^{J_k} \text{Inertie}_{\text{mod}}(j) = \sum_{j=1}^{J_k} \frac{1 - f_j}{p} = \frac{J_k - 1}{p}$$

  Propriété fondamentale

  -  la part de l’inertie totale, due à une variable $k$ est d’autant plus grande que le nombre de modalités $J_k$ de cette variable est grand.

  - Si toutes les variables sont binaires ($J_k = 2$), chaque variable apporte exactement la même inertie au nuage : $\frac{2 - 1}{p} = \frac{1}{p}$.
  
  - **Pré-traitement:** On évite en pratique de conserver dans l'analyse des variables ayant des nombre de modalités trop différent

- **Inertie totale** est la somme des $p$ inerties de chaque variable
$$
I(C) = \text{Inertie}_{\text{tot}} = \sum_{k=1}^{p} \text{Inertie}_{\text{var}}(k) = \frac{J}{p} - 1.
$$
On retrouve [l'inertie des profils lignes $I(L)$](#sec-inertie_ligne).

## Représentation des modalités



::: {.columns}

::: {.column width="66%"}


```{r}
#| echo: false
#| fig-width: 12
#| fig-height: 12


library(ggplot2)
nom_modalites <- rownames(hobbies.mca$var$coord)

x_lim <- c(-1.1, 1.5)
y_lim <- c(-1.1, 1.5)


bary_ind <- hobbies.mca$ind$coord[, c("Dim 1", "Dim 2")]
bary_ind <- sweep(
  bary_ind,
  MARGIN = 2,
  STATS = sqrt(hobbies.mca$eig[1:2, "eigenvalue"]),
  FUN = "*"
)

# 2. Attribution des couleurs et des formes aux modalités
couleurs_var <- ifelse(grepl("(_1|_y)$", nom_modalites), "#2e74b5", "#e67e22")
formes_var <- ifelse(grepl("(_1|_y)$", nom_modalites), 17, 8)

plot(hobbies.mca,
     choix = "ind",
     invisible = c("quanti.sup", "quali.sup", "ind"),
     col.ind = "lightgrey",   # Individus en gris clair
     col.var= couleurs_var,
     label = "var",
     shape.var = formes_var
     ) +
  geom_point(data = bary_ind,
   aes(x = `Dim 1`, y = `Dim 2`),
    color = "lightgrey")  + 
       coord_cartesian(
    xlim = x_lim,
    ylim = y_lim
  ) +
  theme(
    axis.title = element_text(size = 16),
    axis.text = element_text(size = 14),
    legend.text = element_text(size = 14),
    legend.title = element_blank(),
    legend.position = c(0.85, 0.85), # x=85%, y=85% du graphique
    legend.background = element_rect(fill = alpha("white", 0.6), color = "gray80")
  )

```
:::

::: {.column width="33%"}

On peut tracer le nuage des point des indivus comme le barycentre des modalités qu’il possède
$$
G_r^{(ind)} (i) = \sum_{j=1}^J \frac{t_{ij}}{p} C_r^{(mod)} (j)
$$
:::


:::


## Relation de transition


:::{.r-stack}

::: {.fragment .fade-out fragment-index=1}
::: {.columns}
::: {.column width="50%"}
$$G_r^{(mod)} (j) = \phantom{\frac{1}{\sqrt{\lambda_r}}} \sum_{i=1}^n \frac{t_{ij}}{n_j} C_r^{(ind)} (i)$$

```{r}
#| echo: false
#| fig-width: 12
#| fig-height: 12


library(ggplot2)
nom_modalites <- rownames(hobbies.mca$var$coord)

x_lim <- c(-1.1, 1.5)
y_lim <- c(-1.1, 1.5)

# 1. Extraction des noms de toutes les modalités actives

bary_var <- hobbies.mca$var$coord[, c("Dim 1", "Dim 2")]
bary_var <- sweep(
  bary_var,
  MARGIN = 2,
  STATS = sqrt(hobbies.mca$eig[1:2, "eigenvalue"]),
  FUN = "*"
)

# 2. Attribution des couleurs et des formes aux modalités
couleurs_var <- ifelse(grepl("(_1|_y)$", nom_modalites), "#2e74b5", "#e67e22")
formes_var <- ifelse(grepl("(_1|_y)$", nom_modalites), 17, 8)

plot(hobbies.mca,
    choix = "ind",
    invisible = c("var", "quanti.sup", "quali.sup"),
    col.ind = "lightgrey",
    label = "none",
) +
  geom_point(data = bary_var,
   aes(x = `Dim 1`, y = `Dim 2`),
    color = couleurs_var,
    shape = formes_var, size = 4) +
  geom_text(data = bary_var, aes(x = `Dim 1`, y = `Dim 2`, label = rownames(bary_var)), vjust = -1, color = couleurs_var, size = 4)  + 
  coord_cartesian(
    xlim = x_lim,
    ylim = y_lim
  ) +
  theme(
    axis.title = element_text(size = 16),
    axis.text = element_text(size = 14),
    legend.text = element_text(size = 14),
    legend.title = element_blank(),
    legend.position = c(0.85, 0.85), # x=85%, y=85% du graphique
    legend.background = element_rect(fill = alpha("white", 0.6), color = "gray80")
  )

```

:::

::: {.column width="50%"}

$$G_r^{(ind)} (i) = \phantom{\frac{1}{\sqrt{\lambda_r}}} \sum_{j=1}^J \frac{t_{ij}}{p} C_r^{(mod)} (j)$$

```{r}
#| echo: false
#| fig-width: 12
#| fig-height: 12


library(ggplot2)
nom_modalites <- rownames(hobbies.mca$var$coord)

x_lim <- c(-1.1, 1.5)
y_lim <- c(-1.1, 1.5)


bary_ind <- hobbies.mca$ind$coord[, c("Dim 1", "Dim 2")]
bary_ind <- sweep(
  bary_ind,
  MARGIN = 2,
  STATS = sqrt(hobbies.mca$eig[1:2, "eigenvalue"]),
  FUN = "*"
)

# 2. Attribution des couleurs et des formes aux modalités
couleurs_var <- ifelse(grepl("(_1|_y)$", nom_modalites), "#2e74b5", "#e67e22")
formes_var <- ifelse(grepl("(_1|_y)$", nom_modalites), 17, 8)

plot(hobbies.mca,
     choix = "ind",
     invisible = c("quanti.sup", "quali.sup", "ind"),
     col.ind = "lightgrey",   # Individus en gris clair
     col.var= couleurs_var,
     label = "var",
     shape.var = formes_var
     ) +
  geom_point(data = bary_ind,
   aes(x = `Dim 1`, y = `Dim 2`),
    color = "lightgrey")  + 
       coord_cartesian(
    xlim = x_lim,
    ylim = y_lim
  ) +
  theme(
    axis.title = element_text(size = 16),
    axis.text = element_text(size = 14),
    legend.text = element_text(size = 14),
    legend.title = element_blank(),
    legend.position = c(0.85, 0.85), # x=85%, y=85% du graphique
    legend.background = element_rect(fill = alpha("white", 0.6), color = "gray80")
  )

```

:::

:::



:::


::: {.fragment .fade-in-then-out fragment-index=1}


::: {.columns}
::: {.column width="50%"}
$$G_r^{(mod)} (j) = {\frac{1}{\sqrt{\lambda_r}}} \sum_{i=1}^n \frac{t_{ij}}{n_j} C_r^{(ind)} (i)$$

```{r}
#| echo: false
#| fig-width: 12
#| fig-height: 12


library(ggplot2)
nom_modalites <- rownames(hobbies.mca$var$coord)

x_lim <- c(-1.1, 1.5)
y_lim <- c(-1.1, 1.5)


# 2. Attribution des couleurs et des formes aux modalités
couleurs_var <- ifelse(grepl("(_1|_y)$", nom_modalites), "#2e74b5", "#e67e22")
formes_var <- ifelse(grepl("(_1|_y)$", nom_modalites), 17, 8)

plot(hobbies.mca,
    choix = "ind",
    invisible = c("quanti.sup", "quali.sup"),
    col.ind = "lightgrey",
    label = "var",
    col.var =couleurs_var,
) +
  coord_cartesian(
    xlim = x_lim,
    ylim = y_lim
  ) +
  theme(
    axis.title = element_text(size = 16),
    axis.text = element_text(size = 14),
    legend.text = element_text(size = 14),
    legend.title = element_blank(),
    legend.position = c(0.85, 0.85), # x=85%, y=85% du graphique
    legend.background = element_rect(fill = alpha("white", 0.6), color = "gray80")
  )

```

:::

::: {.column width="50%"}

$$G_r^{(ind)} (i) = {\frac{1}{\sqrt{\lambda_r}}} \sum_{j=1}^J \frac{t_{ij}}{p} C_r^{(mod)} (j)$$

```{r}
#| echo: false
#| fig-width: 12
#| fig-height: 12


library(ggplot2)
nom_modalites <- rownames(hobbies.mca$var$coord)

x_lim <- c(-1.1, 1.5)
y_lim <- c(-1.1, 1.5)

# 2. Attribution des couleurs et des formes aux modalités
couleurs_var <- ifelse(grepl("(_1|_y)$", nom_modalites), "#2e74b5", "#e67e22")
formes_var <- ifelse(grepl("(_1|_y)$", nom_modalites), 17, 8)

plot(hobbies.mca,
     choix = "ind",
     invisible = c("quanti.sup", "quali.sup"),
     col.ind = "lightgrey",   # Individus en gris clair
     col.var= couleurs_var,
     label = "var",
     shape.var = formes_var
     )   + 
       coord_cartesian(
    xlim = x_lim,
    ylim = y_lim
  ) +
  theme(
    axis.title = element_text(size = 16),
    axis.text = element_text(size = 14),
    legend.text = element_text(size = 14),
    legend.title = element_blank(),
    legend.position = c(0.85, 0.85), # x=85%, y=85% du graphique
    legend.background = element_rect(fill = alpha("white", 0.6), color = "gray80")
  )

```

:::

:::

:::


:::


## Relation de transition en R

::: {.panel-tabset}

### 1. Individus $\rightarrow$ Modalités (Barycentre des Individus)

On calcule la position d'une modalité comme le centre de gravité des individus qui la possèdent.

::: {.columns}
::: {.column width="50%"}
#### Approche 1 : Propriété de transition
Utilisation des coordonnées de l'ACM (`FactoMineR`)

```{r}
# Coordonnées des modalités (normalisées)
bary1_mod <- hobbies.mca$var$coord[, c("Dim 1", "Dim 2")]

# Reprojection barycentrique (multiplication par √λ)
bary1_mod <- sweep(
  bary1_mod,
  MARGIN = 2,
  STATS = sqrt(hobbies.mca$eig[1:2, "eigenvalue"]),
  FUN = "*"
)
print_table(bary1_mod, scroll = 5)
```

- **Formule :** $G_{js} \cdot \sqrt{\lambda_s} = \frac{1}{n_j} \sum_{i \in I_j} F_{is}$
- Multiplication par $\sqrt{\lambda_s}$ pour annuler la sur-dilatation des modalités et retrouver le centre de gravité exact du nuage d'individus $F_{is}$.
:::

::: {.column width="50%"}
#### Approche 2 : Moyenne empirique directe
Calcul explicite sur les individus du tableau nettoyé

```{r}
# Coordonnées des individus sur les axes 1 et 2
coords_ind <- hobbies.mca$ind$coord[, 1:2]

# Calcul manuel du barycentre pour chaque modalité
bary2_mod <- t(sapply(rownames(hobbies.mca$var$coord), function(mod) {
  parts <- unlist(strsplit(mod, "_"))
  var_name <- parts[1]
  mod_val <- paste(parts[-1], collapse = "_")
  
  idx <- which(as.character(df_clean[[var_name]]) == mod_val)
  colMeans(coords_ind[idx, , drop = FALSE])
}))

print_table(bary2_mod, scroll = 5)
```

- Applique directement la définition statistique du barycentre (moyenne arithmétique des coordonnées des individus $i \in I_j$).
:::
:::


### 2. Modalités $\rightarrow$ Individus (Barycentre des Modalités)

Réciproquement, la coordonnée d'un individu $i$ est le centre de gravité des $p$ modalités qu'il possède.

::: {.columns}
::: {.column width="50%"}
#### Approche 1 : Propriété de transition
Utilisation des coordonnées des individus (`FactoMineR`)

```{r}
# Coordonnées des individus (normalisées)
bary1_ind <- hobbies.mca$ind$coord[, c("Dim 1", "Dim 2")]

# Reprojection barycentrique (multiplication par √λ)
bary1_ind <- sweep(
  bary1_ind,
  MARGIN = 2,
  STATS = sqrt(hobbies.mca$eig[1:2, "eigenvalue"]),
  FUN = "*"
)
print_table(bary1_ind, scroll = 5)
```

- **Formule :** $F_{is} \cdot \sqrt{\lambda_s} = \frac{1}{p} \sum_{j \in J_i} G_{js}$
- Multiplication par $\sqrt{\lambda_s}$ pour exprimer la position de l'individu comme la moyenne stricte des positions $G_{js}$ de ses $p$ modalités.
:::

::: {.column width="50%"}
#### Approche 2 : Moyenne empirique directe
Calcul explicite sur les modalités actives de chaque individu

```{r}
# 1. Coordonnées des modalités sur les axes 1 et 2
coords_mod <- hobbies.mca$var$coord[, 1:2]

# 2. Tableau condensé nettoyé par FactoMineR (17 variables actives)
tdc <- hobbies.mca$call$X[, 1:17]

# 3. Calcul du barycentre des p = 17 modalités pour chaque individu
bary2_ind <- t(sapply(1:nrow(tdc), function(i) {
  # Noms des 17 modalités actives pour l'individu i (vecteur des 17 cellules)
  mods_i <- as.character(unlist(tdc[i, ]))
  
  # Moyenne arithmétique des coordonnées de ces 17 modalités
  colMeans(coords_mod[mods_i, , drop = FALSE])
}))

print_table(bary2_ind, scroll = 5)
```

- Applique la moyenne arithmétique des $p$ modalités associées au profil de réponses de l'individu $i$.
:::
:::

:::

# Aides à l’interprétation

## Inertie et valeurs propres dans l'ACM

- Il y a (au plus) $\min(n-1, J - p)$ valeurs propres non nulles^[Chaque individu $i$, la somme des modalités choisies vaut exactement $p$].

- La valeur propre $\lambda_r$ associée à l'axe de rang $r$ s'écrit :
  $$\lambda_r = \frac{1}{p} \sum_{k=1}^p \eta_{r, k}^2 \in [0, 1]$$

avec $\eta_{r, k}^2$ les [rapports de corrélation](#sec-eta2).

- Les inerties sont beaucoup plus faibles qu'en ACP/AFC ($J - p$ est très grand).  Mais la moyenne des valeurs propres vaut :
$$\bar{\lambda} = \frac{1}{J - p} \sum_{r=1}^{J-p} \lambda_r = \frac{1}{p}$$

$\Rightarrow$ On interprétera en priorité les directions associées à une inertie $\lambda_r \ge \frac{1}{p}$.


## Contribution des individus



::: {.panel-tabset}

### Définition
- **Contribution de l'individu $i$ à l'axe de rang $r$ :**

$$\operatorname{CTR}_r^{(\text{ind})}(i) = \frac{\left(C_r^{(\text{ind})}(i)\right)^2}{n \, \lambda_r}$$

où $C_r^{(\text{ind})}(i)$ est la coordonnée de l'individu $i$ sur l'axe $r$, $n$ le nombre total d'individus et $\lambda_r$ la valeur propre de l'axe $r$.


::: {.columns}

::: {.column width="70%"}

```{r}
#| echo: false
#| fig-width: 8
#| fig-height: 6
#| out-width: 60%

library(factoextra)
library(ggplot2)

# Représentation des individus colorés par leur contribution au Plan 1-2
fviz_mca_ind(
  hobbies.mca,
  axes = c(1, 2),
  col.ind = "contrib",            # Colorer selon la contribution
  gradient.cols = c("#00AFBB", "#E7B800", "#FC4E07"), # Gradient : Faible -> Fort
  geom = "point",                 # Afficher uniquement les points (pas de texte)
  pointsize = 1.5,                # Taille réduite pour clarifier la lecture
  alpha.ind = 0.6,                # Transparence pour gérer les superpositions
  repel = TRUE,
  title = "ACM - Nuage des individus (colorés par contribution)"
) +
  theme_minimal()
```

:::

::: {.column width="30%"}


**Interprétation :** Les individus les plus excentrés sur les axes factoriels sont ceux qui contribuent le plus.

:::

:::





### En R
```{r}
# Extraction des contributions des individus pour l'ACM hobbies
contrib_ind <- hobbies.mca$ind$contrib

# Affichage des premières lignes pour les 3 premiers axes
head(round(contrib_ind[, 1:3], 2), 10)
```

:::



## Contribution des modalités

::: {.panel-tabset}

## Définition


- **Contribution de la modalité $j$ à l'axe de rang $r$ :**

$$\operatorname{CTR}_r^{(\text{mod})}(j) = \frac{f_j \left(C_r^{(\text{mod})}(j)\right)^2}{p \, \lambda_r}$$

où $f_j = \frac{n_j}{n}$ est la fréquence relative de la modalité $j$, $C_r^{(\text{mod})}(j)$ sa coordonnée sur l'axe $r$ et $p$ le nombre de variables actives.


::: {.columns}

::: {.column width="70%"}

```{r}
#| echo: false
#| fig-width: 8
#| fig-height: 6
#| out-width: 60%


library(factoextra)
library(ggplot2)

# Représentation des modalités colorées par leur contribution au Plan 1-2
fviz_mca_var(
  hobbies.mca,
  axes = c(1, 2),
  col.var = "contrib",            # Colorer selon la contribution
  invisible= 'quali.sup',
  gradient.cols = c("#00AFBB", "#E7B800", "#FC4E07"), # Gradient : Bleu (Faible) -> Rouge (Fort)
  repel = TRUE,                   # Éviter le chevauchement du texte
  title = "ACM - Carte des modalités (colorées par contribution)"
) +
  theme_minimal()
```

:::

::: {.column width="30%"}


**Attention :** Comme en AFC, la position sur le graphe seul ne suffit pas pour interpréter le rôle d'une modalité. Les modalités les plus excentrées ne sont pas nécessairement celles qui contribuent le plus, car leur contribution dépend aussi de leur fréquence $f_j$.


:::

:::





## En R


::: {.columns}

::: {.column}


Les contributions
```{r}
#| eval: false
hobbies.mca$var$contrib[, 1:3]
```
```{r}
#| echo: false
print_table(hobbies.mca$var$contrib[, 1:3], scroll=20)

```


:::

::: {.column}

Les fréquences marginales

```{r}
#| eval: false
hobbies.mca$call$marge.col
```
```{r}
#| echo: false
print_table(as.data.frame(hobbies.mca$call$marge.col), scroll=20)
```


:::

:::

:::


## Contribution des variables

::: {.panel-tabset}

### Définition

- **Contribution de la variable $k$ à l'axe de rang $r$ :**

$$\operatorname{CTR}_r^{(\text{var})}(k) = \sum_{j \in J_k} \operatorname{CTR}_r^{(\text{mod})}(j) = \frac{\eta^2(k, F_r)}{p \, \lambda_r}$$

où $J_k$ désigne l'ensemble des modalités de la variable $k$, et $\eta^2(k, F_r)$ est le rapport de corrélation entre la variable qualitative $k$ et la composante factorielle $F_r$.

::: {.columns}

::: {.column width="70%"}

```{r}
#| echo: false
#| fig-width: 8
#| fig-height: 6
#| out-width: 60%


library(factoextra)
library(ggplot2)

# Représentation des variables par leur rapport de corrélation (eta2)
fviz_mca_var(
  hobbies.mca,
  choice = "mca.cor",
  axes = c(1, 2),
  col.var = "#FC4E07",               # Colorer selon le cos2 / la qualité
  #gradient.cols = c("#00AFBB", "#E7B800", "#FC4E07"),
  col.quali.sup = "#000000",
  col.quanti.sup = "#00AFBB",
  repel = TRUE,
  title = "ACM - Carré des liaisons (rapports de corrélation eta²)"
) +
  theme_minimal()
```
:::
::: {.column width="30%"}

**Interprétation :** La contribution d'une variable correspond à la somme des contributions de ses modalités. Sur le carré des liaisons, les variables proches du coin supérieur droit ($1, 1$) sont celles qui contribuent le plus à la construction des deux premiers axes.

:::

:::

### En R



:::


## Qualité de représentation : $\cos^2$

::: {.panel-tabset}

### Description

On utilise les mêmes formules de $\cos^2$ pour mesurer la qualité de projection des **individus** et des **modalités** sur les axes factoriels.

En pratique, si deux points sont bien projetés ($\cos^2$ élevé), leur proximité sur le plan reflète une réelle proximité dans l'espace d'origine.

:::{.callout-note}
### Proximité entre deux individus
- S'interprète en termes de **distance du $\chi^2$** : deux individus se ressemblent s'ils ont choisi les mêmes modalités.
- C'est cohérent avec la relation barycentrique : un individu se situe au centre de gravité des modalités qu'il possède.
:::


:::{.callout-note}
### Proximité entre deux modalités (de variables différentes)
- S'interprète en termes de **distance du $\chi^2$** : deux modalités se ressemblent si elles sont choisies par les mêmes individus.
- C'est cohérent avec la relation barycentrique : une modalité se situe au centre de gravité des individus qui la possèdent.
:::

### En R
On peut filtrer les modalités correctement représentées et qui contribuent fortement aux axes

```{r}
#| fig-width: 8
#| fig-heigth: 6


plot.MCA(hobbies.mca, cex=.7, selectMod = "cos2 10", select = "contrib 10", invisible = "ind")
```
:::

## Variables qualitatives supplémentaires

Comme pour l’AFC : on se sert des relations de transitions pour calculer les coordonnées des variables 

```{r}
#| echo: false
#| fig-width: 8
#| fig-height: 6
#| out-width: 60%
 
library(RColorBrewer)
library(factoextra)

# 1. Nombre de modalités par variable dans df_clean[, 19:22]
nb_modalites <- sapply(df_clean[, 19:22], function(x) nlevels(as.factor(x)))
# ex: Sex = 2, Age = 8, Marital status = 5, Profession = 7

# 2. Palette jolie et harmonieuse (Set2 ou Dark2 sont plus doux que Set1)
base_cols <- brewer.pal(length(nb_modalites), "Dark2")

# 3. Une couleur par variable, répétée selon son nombre de modalités
col.quali.sup <- rep(base_cols, times = nb_modalites)

# 4. Tracé
fviz_mca_var(
  hobbies.mca,
  choice = "var.cat",
  axes = c(1, 2),
  #invisible = "var",
  col.var = "lightgrey",
  col.quali.sup = col.quali.sup,
  repel = TRUE,
  title = "ACM - Modalités supplémentaires colorées par variable"
) +
  theme_minimal()

```


## Variables quantitatives supplémentaires
Comme pour l’ACP : cercle de corrélation

```{r}
#| echo: false
#| fig-width: 8
#| fig-height: 6
library(factoextra)
library(ggplot2)

# Uniquement la carte des variables/modalités supplémentaires
fviz_mca_var(
  hobbies.mca,
  axes = c(1, 2),
  choice = "quanti.sup",         # Cibler uniquement les quali.sup
  col.sup = "#D95F02",           # Couleur distincte
  repel = TRUE,                  # Évite les chevauchements de texte
) +
  theme_minimal()
```

## Références

- [@Saporta]
- [François Husson](https://husson.github.io/MOOC_AnaDo/)
- [Marie Chavent](https://marie-chavent.perso.math.cnrs.fr/teaching/)
- [Vivien Roussez et Pascal Irz](https://mtes-mct.github.io/parcours_r_module_analyse_multi_dimensionnelles/)
