---
title: "Analyse Factorielle des Correspondences"
subtitle: "AFC"
author: "Benjamin Charlier,"
date: ""
format:
  revealjs:
    output-file: AFC_slides.html

  html:
    output-file: AFC_topdf.html

format-links:
  - text: "Version PDF"
    icon: file-pdf
    href: "AFC.pdf"

bibliography: ../reference.bib
---

```{r}
#| label: setup
#| include: false
source("../R/functions.R")
```

# Tableaux de contingence bivariés

## Tableau de contingence

Un tableau de contingence est une matrice $K \in \mathbb{R}^{q \times m}$ obtenue en croisant deux variables qualitatives $X_1$ et $X_2$, ayant respectivement $q$ et $m$ modalités, observées sur un échantillon de $n$ individus.

::: {.panel-tabset}

### Tableau

::: {.data-table style="font-size: .75em;"}
|     | $1$ | $\cdots$ | $s$ | $\cdots$ | $m$ | [Total]{.orange} |
|:---:|:---:|:---:|:---:|:---:|:---:|:---:|
| $1$ | $n_{11}$ | $\cdots$ | $n_{1s}$ | $\cdots$ | $n_{1m}$ | [$n_{1.}$]{.orange} |
| $\vdots$ | $\vdots$ |  | $\vdots$ |  | $\vdots$ | $\vdots$ |
| $i$ | $n_{i1}$ | $\cdots$ | $n_{is}$ | $\cdots$ | $n_{im}$ | [$n_{i\cdot}$]{.orange} |
| $\vdots$ | $\vdots$ |  | $\vdots$ |  | $\vdots$ | $\vdots$ |
| $q$ | $n_{q1}$ | $\cdots$ | $n_{qs}$ | $\cdots$ | $n_{qm}$ | [$n_{q.}$]{.orange} |
| [Total]{.blue} | [$n_{.1}$]{.blue} | $\cdots$ | [$n_{\cdot s}$]{.blue} | $\cdots$ | [$n_{.m}$]{.blue} | $n_{..}=n$ |
:::

On note :

- $n_{is}$ le nombre d'individus possédant les modalités $i$ et $s$ ;
- [$n_{i\cdot}=\sum_{s=1}^{m} n_{is}$ le nombre d'individus possédant la modalité $i$]{.orange} ;
- [$n_{\cdot s}=\sum_{i=1}^{q} n_{is}$ le nombre d'individus possédant la modalité $s$]{.blue} ;
- $n_{..}=\sum_{i=1}^{q}\sum_{s=1}^{m} n_{is}=n$ le nombre total d'individus.

### Exemple 

```{r}
library(FactoMineR)
data(HairEyeColor)

K <- HairEyeColor[,,"Female"]
K
sum(K)
```

:::

## Tableau des fréquences

En divisant par $n$ le tableau $K$, on a le tableau des fréquences
$F=(f_{is})_{1\leq i\leq q,\,1\leq s\leq m}$:

::: {.panel-tabset}

### Tableau

::: {.data-table style="font-size: .75em;"}
|     | $1$ | $\cdots$ | $s$ | $\cdots$ | $m$ | [Total]{.orange} |
|:---:|:---:|:---:|:---:|:---:|:---:|:---:|
| $1$ | $f_{11}$ | $\cdots$ | $f_{1s}$ | $\cdots$ | $f_{1m}$ | [$f_{1\cdot}$]{.orange} |
| $\vdots$ | $\vdots$ |  | $\vdots$ |  | $\vdots$ | $\vdots$ |
| $i$ | $f_{i1}$ | $\cdots$ | $f_{is}$ | $\cdots$ | $f_{im}$ | [$f_{i\cdot}$]{.orange} |
| $\vdots$ | $\vdots$ |  | $\vdots$ |  | $\vdots$ | $\vdots$ |
| $q$ | $f_{q1}$ | $\cdots$ | $f_{qs}$ | $\cdots$ | $f_{qm}$ | [$f_{q\cdot}$]{.orange} |
| [Total]{.blue} | [$f_{\cdot 1}$]{.blue} | $\cdots$ | [$f_{\cdot s}$]{.blue} | $\cdots$ | [$f_{.m}$]{.blue} | $f_{..}=1$ |
:::

- Les fréquences et leurs marginales sont $f_{is}=\frac{n_{is}}{n}$, [$f_{i\cdot}=\sum_{s=1}^{m}f_{is}=\frac{n_{i\cdot}}{n}$]{.orange}, [$f_{\cdot s}=\sum_{i=1}^{q}f_{is}=\frac{n_{\cdot s}}{n}$]{.blue}.

- On note ensuite les vecteurs des poids des lignes et des colonnes :

$$
r=\color{orange}{(f_{1\cdot},\ldots,f_{i\cdot},\ldots,f_{q\cdot})^\mathsf{T}},
\qquad
c=\color{blue}{(f_{\cdot 1},\ldots,f_{\cdot s},\ldots,f_{\cdot m})^\mathsf{T}}.
$$

Les matrices diagonales associées sont
$D_r=\operatorname{diag}(r)\in\mathbb{R}^{q\times q}$ et $D_c=\operatorname{diag}(c)\in\mathbb{R}^{m\times m}$.

### Exemple 

```{r}
F <- K/sum(K)
```
```{r}
#| echo: false

round(F*100,digit=2)
```


::: {.columns}

::: {.column}

```{r}
r <- rowSums(F)
```
```{r}
#| echo: false

round(r,digit=2)
```
```{r}
#| echo: false

library(ggplot2)
ggplot(data.frame(modalite = names(r), marge = as.numeric(r)),
       aes(x = modalite, y = marge, fill = modalite)) +
  geom_col() +
  scale_fill_manual(values = c(
    Black = "black",
    Brown = "#8B4513",
    Red = "#C0392B",
    Blond = "#D4A72C"
  )) +
  scale_y_continuous(limits = c(0, 0.5)) +
  labs(x = "Modalités des lignes", y = "Marge") +
  theme_minimal(base_size = 22) +
  theme(legend.position = "none")
```


:::

::: {.column}


```{r}
c <- colSums(F)
```
```{r}
#| echo: false

round(c,digit=2)
```
```{r}
#| echo: false

ggplot(data.frame(modalite = names(c), marge = as.numeric(c)),
       aes(x = modalite, y = marge, fill = modalite)) +
  geom_col() +
  scale_fill_manual(values = c(
    Brown = "#8B4513",
    Blue = "#245D91",
    Hazel = "#8E6B3A",
    Green = "#4F8A5B"
  )) +
  scale_y_continuous(limits = c(0, 0.5)) +
  labs(x = "Modalités des colonnes", y = "Marge") +
  theme_minimal(base_size = 22) +
  theme(legend.position = "none")
```

:::

:::

:::

## Tableau des profils lignes (conditionnelle en ligne)

Le tableau des profils lignes $L$ est obtenu en divisant chaque ligne $i$ de $F$ par son poids $f_{i\cdot}$.

:::{.panel-tabset}

### Tableau

::: {.columns}

::: {.column}

::: {.data-table style="font-size: .55em;"}
|     | $1$ | $\cdots$ | $s$ | $\cdots$ | $m$ |
|:---:|:---:|:---:|:---:|:---:|:---:|
| $1$ | $f_{11}/f_{1.}$ | $\cdots$ | $f_{1s}/f_{1.}$ | $\cdots$ | $f_{1m}/f_{1.}$ |
| $\vdots$ | $\vdots$ |  | $\vdots$ |  | $\vdots$ |
| $i$ | $f_{i1}/f_{i\cdot}$ | $\cdots$ | $f_{is}/f_{i\cdot}$ | $\cdots$ | $f_{im}/f_{i\cdot}$ |
| $\vdots$ | $\vdots$ |  | $\vdots$ |  | $\vdots$ |
| $q$ | $f_{q1}/f_{q.}$ | $\cdots$ | $f_{qs}/f_{q.}$ | $\cdots$ | $f_{qm}/f_{q.}$ |
:::


:::

::: {.column}

On note $\ell_{is}=\tfrac{f_{is}}{f_{i\cdot}}=\tfrac{n_{is}}{n_{i\cdot}}$ le terme général de $L =D_r^{-1}F$.

:::

:::


- **Métrique des poids :** les profils lignes forment un nuage de $q$ vecteurs de $\mathbb{R}^m$, pondérés par $D_r\in\mathbb{R}^{q\times q}$. Le profil ligne moyen (centre de gravité du nuage) est [$c=\sum_{i=1}^{q} f_{i\cdot}\, L_{i:} \in \mathbb{R}^m$]{.blue} (marges des colonnes). On peut alors centrer la matrice des profils lignes^[Centrer dans cette métrique $\sum_i f_{i\cdot}\, L^c_{i:} = 0_{\mathbb{R}^m}$ revient à mesurer l'écart à l'hypothèse d'indépendance stochastique ($f_{is} = f_{i\cdot}f_{\cdot s}$).],

  $$
  L^c = \left(\tfrac{f_{is}}{f_{i\cdot}}-c_{s}\right)_{i,s}^{}
      = \left(\tfrac{f_{is}}{f_{i\cdot}}-f_{\cdot s}\right)_{i,s}^{}
      = \left(\tfrac{f_{is}-f_{i\cdot}f_{\cdot s}}{f_{i\cdot}}\right)_{i,s}^{}
      = D_r^{-1}\left(F-r c^\top\right).
  $$

- **Distance du $\chi^2$:** métrique euclidienne avec poids $D_c^{-1} \in \mathbb{R}^{m\times m}$
$$
d^2_{D_c^{-1}}(L_{i:},L_{i':})
=(L_{i:}-L_{i':})^\mathsf{T}D_c^{-1}(L_{i:}-L_{i':})
=\sum_{s=1}^{m}\tfrac{1}{f_{\cdot s}}
\left(\tfrac{f_{is}}{f_{i\cdot}}-\tfrac{f_{i's}}{f_{i'.}}\right)^2.
$$


### Exemple

```{r}
# Matrice des profils-lignes L (distributions conditionnelles en ligne)

L <- sweep(F,1,STATS=r,FUN="/")
round(L,digits=2)
```

```{r}
#| echo: false
#| fig-height: 3.5

library(ggplot2)

L_long <- as.data.frame(as.table(L))
names(L_long) <- c("modalite_ligne", "modalite_colonne", "frequence_conditionnelle")

ggplot(L_long, aes(x = modalite_colonne,
                   y = frequence_conditionnelle,
                   fill = modalite_ligne)) +
  geom_col(position = "dodge") +
  scale_fill_manual(values = c(
    Black = "black",
    Brown = "#8B4513",
    Red = "#C0392B",
    Blond = "#D4A72C"
  )) +
  scale_y_continuous(limits = c(0, 1)) +
  labs(
    x = "Modalités des colonnes",
    y = "Fréquence conditionnelle",
    fill = "Modalités des lignes"
  ) +
    theme_minimal(base_size = 16)
```

:::

## Tableau des profils colonnes (conditionnelle en colonnes)

Le tableau des profils colonnes $C$ est obtenu en divisant chaque colonne $s$ de $F$ par son poids $f_{\cdot s}$.

:::{.panel-tabset}

### Tableau


::: {.columns}

::: {.column}

::: {.data-table style="font-size: .55em;"}
|     | $1$ | $\cdots$ | $s$ | $\cdots$ | $m$ |
|:---:|:---:|:---:|:---:|:---:|:---:|
| $1$ | $f_{11}/f_{.1}$ | $\cdots$ | $f_{1s}/f_{\cdot s}$ | $\cdots$ | $f_{1m}/f_{.m}$ |
| $\vdots$ | $\vdots$ |  | $\vdots$ |  | $\vdots$ |
| $i$ | $f_{i1}/f_{.1}$ | $\cdots$ | $f_{is}/f_{\cdot s}$ | $\cdots$ | $f_{im}/f_{.m}$ |
| $\vdots$ | $\vdots$ |  | $\vdots$ |  | $\vdots$ |
| $q$ | $f_{q1}/f_{.1}$ | $\cdots$ | $f_{qs}/f_{\cdot s}$ | $\cdots$ | $f_{qm}/f_{.m}$ |
:::


:::

::: {.column}

On note $c_{is}=\tfrac{f_{is}}{f_{\cdot s}}=\tfrac{n_{is}}{n_{\cdot s}}$ le terme général de $C=FD_c^{-1}$.

:::

:::


- **Métrique des poids :** les profils colonnes forment un nuage de $m$ vecteurs de $\mathbb{R}^q$, pondérés par $D_c\in\mathbb{R}^{m\times m}$. Le profil colonne moyen (centre de gravité du nuage) est [$r=\sum_{s=1}^{m} f_{\cdot s}\, C_{:s} \in\mathbb{R}^q$]{.orange} (marges des lignes). On peut alors centrer la matrice des profils colonnes^[Centrer dans cette métrique $\sum_s f_{\cdot s}\, C^c_{:s} = 0_{\mathbb{R}^q}$ revient à mesurer l'écart à l'hypothèse d'indépendance stochastique ($f_{is} = f_{i\cdot}f_{\cdot s}$).]:
  $$
  C^c  = \left(\tfrac{f_{is}}{f_{\cdot s}}-r_i \right)_{i,s}^{}
      = \left(\tfrac{f_{is}}{f_{\cdot s}}-f_{i\cdot}\right)_{i,s}^{}
      = \left(\tfrac{f_{is}-f_{i\cdot}f_{\cdot s}}{f_{\cdot s}}\right)_{i,s}^{}
      = \left(F-r c^\top\right)D_c^{-1}.
  $$

- **Distance du $\chi^2$:** métrique euclidienne avec poids $D_r^{-1}\in \mathbb{R}^{q\times q}.$
$$
d^2_{D_r^{-1}}(C_{:s},C_{:s'})
=(C_{:s}-C_{:s'})^\mathsf{T}D_r^{-1}(C_{:s}-C_{:s'})
=\sum_{i=1}^{q}\tfrac{1}{f_{i\cdot}}
\left(\tfrac{f_{is}}{f_{\cdot s}}-\tfrac{f_{is'}}{f_{\cdot s'}}\right)^2.
$$

### Exemple

```{r}
# Matrice des profils-colonnes C (distributions conditionnelles en colonne)

C <- sweep(F,2,STATS=c,FUN="/")
round(C,digits=2)
```

```{r}
#| echo: false
#| fig-height: 3.5

library(ggplot2)

C_long <- as.data.frame(as.table(C))
names(C_long) <- c("modalite_ligne", "modalite_colonne", "frequence_conditionnelle")

ggplot(C_long, aes(x = modalite_ligne,
                   y = frequence_conditionnelle,
                   fill = modalite_colonne)) +
  geom_col(position = "dodge") +
  scale_fill_manual(values = c(
    Brown = "#8B4513",
    Blue = "#245D91",
    Hazel = "#8E6B3A",
    Green = "#4F8A5B"
  )) +
  scale_y_continuous(limits = c(0, 1)) +
  labs(
    x = "Modalités des lignes",
    y = "Fréquence conditionnelle",
    fill = "Modalités des colonnes"
  ) +
  theme_minimal(base_size = 16)
```

:::


## Liaison entre lignes et colonnes

:::{.panel-tabset}

### Taux de liaison

En cas d'indépendance entre $X_1$ et $X_2$, on a :

$$
f_{is}=f_{i\cdot}f_{\cdot s}
\quad\Longleftrightarrow\quad
n_{is}=\frac{n_{i\cdot}n_{\cdot s}}{n}.
$$

avec les fréquences théoriques $f_{i\cdot}f_{\cdot s}$  et les effectifs théoriques
$\frac{n_{i\cdot}n_{\cdot s}}{n}$.

- On définit une mesure locale de liaison entre une modalité $i$ de $X_1$ et une modalité $s$ de $X_2$ :

  - si $f_{is}\simeq f_{i\cdot}f_{\cdot s}$, il y a indépendance entre $i$ et $s$ ;
  - si $f_{is}>f_{i\cdot}f_{\cdot s}$, les modalités $i$ et $s$ s'attirent, car
    $\tfrac{f_{is}}{f_{i\cdot}}>f_{\cdot s}$ et
    $\tfrac{f_{is}}{f_{\cdot s}}>f_{i\cdot}$
  - si $f_{is}<f_{i\cdot}f_{\cdot s}$, les modalités $i$ et $s$ se repoussent, car
    $\tfrac{f_{is}}{f_{i\cdot}}<f_{\cdot s}$ et
    $\tfrac{f_{is}}{f_{\cdot s}}<f_{i\cdot}$

- On a la matrice des écarts à l'indépendance  (mesuré avec le taux de liaison):
$$
Z = \left(\frac{f_{is}-f_{i\cdot}f_{\cdot s}}{f_{i\cdot}f_{\cdot s}}\right)_{is} = D_r^{-1} (F - rc^\top)D_c^{-1}
$$


### Exemple

::: {.columns}

::: {.column}



Matrice des taux de liaisons :
```{r}
Z <- (F-r%*%t(c))/(r%*%t(c))
```

```{r}
#| echo: false
#| fig-height: 8

library(ggplot2)

Z_long <- as.data.frame(as.table(Z))
names(Z_long) <- c("modalite_ligne", "modalite_colonne", "taux_liaison")

ggplot(Z_long, aes(x = modalite_colonne,
                   y = modalite_ligne,
                   fill = taux_liaison)) +
  geom_tile(color = "white", linewidth = 0.8) +
  geom_text(aes(label = sprintf("%.2f", taux_liaison)),
            size = 5) +
  scale_fill_gradient2(
    low = "#245D91",
    mid = "white",
    high = "#C0392B",
    midpoint = 0,
    name = "Taux de liaison",
    guide = guide_colorbar(direction = "horizontal")
  ) +
  scale_x_discrete(limits = colnames(Z), position = "top") +
  scale_y_discrete(limits = rev(rownames(Z))) +
  labs(
    x = "Modalités des colonnes",
    y = "Modalités des lignes"
  ) +
  theme_minimal(base_size = 22) +
  theme(
    panel.grid = element_blank(),
    axis.title = element_text(size = 22),
    axis.text = element_text(size = 20),
    legend.position = "bottom",
    legend.direction = "horizontal",
    legend.key.width = grid::unit(2, "cm")
  )
```

:::

::: {.column}

Sur cet exemple :

- La fréquence des bruns aux yeux marron est 18% au-dessus de ce qu’elle serait s’il y avait indépendance entre les deux variables couleurs des yeux et couleur des cheveux. De plus ces deux modalités s’attirent (le vérifier sur les tableaux de profils ligne et colonne).

- La fréquence des blonds aux yeux marron est 87% au-dessous de ce qu’elle serait s’il y avait indépendance entre les deux variables. En plus ces deux modalités se repoussent (le vérifier sur les tableaux de profils ligne et colonne).


:::

:::



:::

## Inertie et liaison entre variables

::: {style="font-size: .9em;"}

Une mesure globale de liaison entre $X_1$ et $X_2$ est
$$
\chi^2
=\sum_{i=1}^{q}\sum_{s=1}^{m}
\frac{\left(n_{is}-\tfrac{n_{i\cdot}n_{\cdot s}}{n}\right)^2}
{\tfrac{n_{i\cdot}n_{\cdot s}}{n}} 
=n\underbrace{\sum_{i=1}^{q}\sum_{s=1}^{m}\frac{\left(f_{is}-f_{i\cdot}f_{\cdot s}\right)^2}
{f_{i\cdot}f_{\cdot s}}}_{=\Phi^2}
$$

- En cas d'indépendance, on a $\chi^2=\Phi^2=0$.
- En pondérant $z_{is}$ par $f_{i\cdot}f_{\cdot s}$, on obtient $\small\bar{z}=\sum_{i,s} f_{i\cdot}f_{\cdot s}z_{is}=0$, et $\small\operatorname{Var}(Z)=\sum_{i,s}f_{i\cdot}f_{\cdot s}z_{is}^2 =\frac{\chi^2}{n}=\Phi^2$.


::: {.callout-important style="font-size: .8em;"}

### Théorème

On a
$$
\tfrac{1}{n}\chi^2=I(L)=I(C),
$$
où $I(L)$ est l'inertie du nuage des profils lignes et $I(C)$ l'inertie du nuage des profils colonnes, calculées avec leur métrique et distance du $\chi^2$ respective^[On a donc $I(L) = \sum_s f_{i\cdot} d^2_{D_c^{-1}}(L_{i:}, c^\top)$ et $I(C) = \sum_i f_{\cdot s} d^2_{D_r^{-1}}(C_{:s}, c^\top)$].
:::

:::

## Exemple 

```{r}
# Statistique du chi2 calculée directement
chisq.test(K)$statistic

# Carre de la distance du chi2 entre un profil ligne et le profil moyen
distsq <- function(x, mean=c) {
  sum((x - mean)^2 / mean)
}

# Carres des distances de tous les profils lignes au profil moyen
dists.row <- apply(L, 1, distsq, mean = c)
dists.row

# Inertie du nuage des profils lignes : moyenne ponderee des distances
iner.row <- sum(dists.row * r)
iner.row * sum(K)

# Carres des distances de tous les profils colonnes au profil moyen
dists.col <- apply(C, 2, distsq, mean = r)
dists.col

# Inertie du nuage des profils colonnes : moyenne ponderee des distances
iner.col <- sum(dists.col * c)
iner.col * sum(K)


```


# Analyse Factorielle des Correspondences

## Principes

Décrire simultanément les deux nuages pondérés suivants :

1. les $q$ profils lignes (lignes de $L$) pondérés par $D_r$ et avec la métrique $D_c^{-1}$ ;
2. les $m$ profils colonnes, (colonnes de $C$) pondérés par $D_c$ et avec la métrique $D_r^{-1}$.

Elle revient de manière équivalente à effectuer

- deux ACP pondérées successives sur les $q$ profils lignes, puis sur les $m$ profils colonnes

- ou une ACP pondérée du tableau des écarts à l'indépendance $Z=D_r^{-1}(F-rc^\top)D_c^{-1}$ avec les pondérations $D_r$ pour les lignes et $D_c$ pour les colonnes.


## ACP de la matrice des profils-lignes centrés

On cherche à représenter au mieux les $q$ modalités de $X_1$ dans un sous-espace de $\mathbb{R}^m$ de dimension $k \le \min(q-1,m-1)$^[On a au plus $q-1$ dimensions pour les lignes (du fait du centrage par les poids) et $m-1$ pour les colonnes (car la somme d'un profil vaut 1).]. 

- Les axes sont engendrés par les vecteurs propres ordonnés $v_1,\dots,v_k$ de $L^\top D_r L D_c^{-1} \in \mathbb{R}^{m\times m}$ associés aux valeurs propres $\lambda_1 \ge \dots \ge \lambda_k$
- À chaque étape, on ajoute une nouvelle direction qui maximise la variance (pondérée par $D_r$) des projections des profils-lignes centrés, sous la métrique $D_c^{-1}$
- Les vecteurs directeurs $v_\alpha$ sont $D_c^{-1}$-orthonormés :

$$
v_\alpha^\top D_c^{-1}v_\beta = 
\begin{cases}
1, & \text{si } \alpha = \beta,\\
0, & \text{si } \alpha \ne \beta,
\end{cases} \qquad \alpha,\beta = 1,\dots,k
$$

- La matrice $q \times k$ des coordonnées des profils-lignes projetés sur $\text{Vect}(v_1, \dots, v_k)$ est notée : 

$$
X = L D^{-1}_c V_k
$$

- $X_{:\alpha}$ est la $\alpha$-ième composante principale des profils-lignes, de moyenne nulle ($\overline{X}_{:\alpha} = 0$) et de variance $\operatorname{Var}(X_{:\alpha}) = \lambda_\alpha$.


## ACP de la matrice des profils-colonnes centrés

De façon duale, on représente les $m$ modalités de $X_2$ dans un sous-espace de $\mathbb{R}^q$ de dimension $k \le \min(q-1,m-1)$^[On a au plus $q-1$ dimensions pour les lignes (du fait du centrage par les poids) et $m-1$ pour les colonnes (car la somme d'un profil vaut 1).].

- Les axes sont engendrés par les vecteurs propres ordonnés $u_1,\dots,u_k$ de $C D_c C^\top D_r^{-1}  \in \mathbb{R}^{q\times q}$ associés aux valeurs propres $\lambda_1 \ge \dots \ge \lambda_k$
- À chaque étape, on ajoute une nouvelle direction qui maximise la variance (pondérée par $D_c$) des projections des profils-colonnes centrés, sous la métrique $D_r^{-1}$
- Les vecteurs directeurs $u_\alpha$ sont $D_r^{-1}$-orthonormés :

$$
u_\alpha^\top D_r^{-1}u_\beta = 
\begin{cases}
1, & \text{si } \alpha = \beta,\\
0, & \text{si } \alpha \ne \beta,
\end{cases} \qquad \alpha,\beta = 1,\dots,k
$$

- La matrice $m \times k$ des coordonnées des profils-colonnes projetés sur $\text{Vect}(u_1, \dots, u_k)$ est  

$$
Y = L^\top D^{-1}_r U_k
$$

- $Y_{:\alpha}$ est la $\alpha$-ième composante principale des profils-colonnes, de moyenne nulle ($\overline{Y}_{:\alpha} = 0$) et de variance $\operatorname{Var}(Y_{:\alpha}) = \lambda_\alpha$.





## SVD généralisée des taux de liaison

L'AFC peut se calculer par une décomposition en valeurs singulières (pondérée) de la matrice $Z \in \mathbb{R}^{q\times m}$ (matrice des écarts à l'indépendance ou des profils centrés) avec les métriques

$$
N = D_r^{-1} \in \mathbb{R}^{q\times q}
\qquad\text{et}\qquad
M = D_c^{-1} \in \mathbb{R}^{m\times m}.
$$

On écrit alors

$$
Z=U\Lambda V^\top,
$$

où, en posant $r=\operatorname{rang}(Z)$ :

- $\Lambda=\operatorname{diag}(\sqrt{\lambda_1},\ldots,\sqrt{\lambda_r})$
  est la matrice des valeurs singulières ordonnées ; les $\lambda_\alpha$ sont les valeurs
  propres non nulles de $ZMZ^\top N$ et de $Z^\top NZM$ ;
- $U\in\mathbb{R}^{q\times r}$ contient en colonnes les vecteurs propres de $ZMZ^\top N$,
  orthonormés pour la métrique $N$ : $U^\top NU=I_r$ ;
- $V\in\mathbb{R}^{m\times r}$ contient en colonnes les vecteurs propres de $Z^\top NZM$,
  orthonormés pour la métrique $M$ : $V^\top MV=I_r$.

- **Coordonnées factorielles: ** profils-lignes $X$ et profils-colonnes $Y$)
  $$
  \begin{cases}
  X = Z M V_k = U_k \Lambda_k \\
  Y = Z^\top N U_k = V_k \Lambda_k
  \end{cases}
  $$


## Calcul pratique à partir de la SVD standard

- **Calcul pratique (SVD standard) :**
  Plutôt que d'utiliser les routines de SVD généralisée, on peut effectuer la SVD classique de $\tilde{Z} = N^{1/2} Z M^{1/2} = \tilde{U} \tilde{\Lambda} \tilde{V}^\top$ (sous métriques identités $I_q, I_m$). On remonte ensuite aux facteurs par :
  $$
  U = N^{-1/2} \tilde{U}, \qquad V = M^{-1/2} \tilde{V}, \qquad \Lambda = \tilde{\Lambda}
  $$


```{python}
#| echo: false


import numpy as np
from scipy.linalg import eigh, svd

# 1. Données : Tableau de contingence (Hair/Eye - Female)
# Alignement : Hair (Rows: Black, Brown, Red, Blonde) x Eye (Cols: Brown, Blue, Hazel, Green)
K = np.array(
    [
        [52, 9, 5, 5],  # Black
        [66, 34, 29, 14],  # Brown
        [14, 7, 7, 7],  # Red
        [16, 64, 5, 8],  # Blonde
    ],
    dtype=float,
)



# Matrice des fréquences et marges
F = K / K.sum()
r = F.sum(axis=1)  # Marges lignes
c = F.sum(axis=0)  # Marges colonnes

# Matrice des écarts à l'indépendance Z
Z = F - np.outer(r, c)
```


::: {.panel-tabset}

### SVD Standard sur $\tilde Z$

```{python}


# Métriques N = Dr^-1/2 et M = Dc^-1/2
N_sqrt = np.diag(1.0 / np.sqrt(r))
M_sqrt = np.diag(1.0 / np.sqrt(c))

# Transformation
Z_tilde = N_sqrt @ Z @ M_sqrt

# SVD classique : Z_tilde = U_tilde @ diag(s) @ V_tilde^T
U_tilde, s, Vt_tilde = svd(Z_tilde)

# Reconstitution des facteurs SVD généralisée
U_std = N_sqrt @ U_tilde
C_std = U_std @ np.diag(s)  # Coordonnées des profils-lignes

print(np.round(C_std[:, :2], 3))
```

### SVD Généralisée via eigh


```{python}

# On résout le problème généralisé : (Z M Z^T) u = lambda N^-1 u
# avec M = Dc^-1 et N^-1 = Dr
M = np.diag(1.0 / c)
N_inv = np.diag(r)

A = Z @ M @ Z.T  # Opérateur d'inertie
B = N_inv  # Métrique duale (Dr)

# eigh résout A u = lambda B u pour des matrices symétriques
vals, U_gen = eigh(A, B)

# Tri par valeurs propres décroissantes
idx = np.argsort(vals)[::-1]
vals = vals[idx]
U_gen = U_gen[:, idx]

# Coordonnées C_gen = U @ sqrt(Lambda)
s_gen = np.sqrt(np.maximum(0, vals))
C_gen = U_gen @ np.diag(s_gen)

print(np.round(np.abs(C_gen[:, :2]), 3))  # abs() car le signe est arbitraire
```

:::

## Exemple

```{r}
#| echo: true

library(FactoMineR)

# Exécution de l'AFC (CA = Correspondence Analysis)
res.ca <- CA(K, graph = TRUE)
```


- Axe 1 (Inertie principale) : Oppose nettement les profils extrêmes sur la première dimension.

    - Côté lignes : opposition très marquée entre les cheveux Blond (à gauche) et Black / Brown (à droite).
    - Côté colonnes : opposition symétrique entre les yeux Blue (à gauche) et Brown (à droite).

- Axe 2 : Isole la modalité intermédiaire Red (lignes) et Hazel / Green (colonnes).

## Composante principale standardisée 

Une composante principale standardisée est une composante divisée par son écart-type ($\sqrt{\lambda_\alpha}$). 

- La matrice $\Lambda_k$ étant la matrice diagonale des valeurs singulières, les matrices $X^*$ et $Y^*$ des coordonnées factorielles standardisées s'écrivent :

$$
\begin{cases}
X^* = X \Lambda^{-1}_k \\
Y^* = Y \Lambda^{-1}_k
\end{cases}
\qquad \implies \qquad
\begin{cases}
X^* = U_k \\
Y^* = V_k
\end{cases}
$$

- On a les relations de transition suivantes :

$$
\begin{cases}
X = D_r^{-1} (F - r c^\top) Y^* \\
Y = D_c^{-1} (F - r c^\top)^\top X^*
\end{cases}
$$

La coordonée factorielle d’une modalité d’une variable est une combinaison linéaire des coordonnées factorielles
(standardisées) des modalités de l’autre variable

$$
\begin{cases}
X_{i\alpha} =  \displaystyle\sum_{s=1}^m \frac{f_{is}}{f_{i\cdot}} Y^*_{s\alpha} \\
Y_{s\alpha} = \displaystyle\sum_{i=1}^q \frac{f_{is}}{f_{\cdot s}} X^*_{i\alpha}
\end{cases}
$$


## Propriétés barycentriques

On en déduit immédiatement que 
$$
X_{i\alpha} = \tfrac{1}{\sqrt{\lambda_\alpha}} \displaystyle\sum_{s=1}^m \frac{f_{is}}{f_{i\cdot}} Y_{s\alpha} \qquad \text{ et } \qquad
Y_{s\alpha} = \tfrac{1}{\sqrt{\lambda_\alpha}} \displaystyle\sum_{i=1}^q \frac{f_{is}}{f_{\cdot s}} X_{i\alpha}
$$


::: {.callout-tip}

### Interprétation géométrique et statistique

- **Principe du barycentre :** La coordonnée de la modalité $i$ est la moyenne des coordonnées (standardisées) des modalités $s$ de l'autre variable, pondérée par les fréquences conditionnelles $f_{is} / f_{i\cdot}$ (profil-ligne).
- **Dilatation :** Au coefficient de dilatation $1/\sqrt{\lambda_\alpha}$ près (puisque $\sqrt{\lambda_\alpha} < 1$), les coordonnées factorielles d'un nuage de points sont, sur chaque axe, les barycentres des coordonnées factorielles de l'autre nuage.
:::

- **Représentation simultanée :** Ces relations justifient le tracé des profils-lignes et des profils-colonnes sur le même graphique (biplot). Mais  **Attention :** La distance entre un profil-ligne et un profil-colonne ne s'interprète pas directement en termes de distance géométrique, mais en termes d'attraction/liaison (un profil-ligne se rapproche des profils-colonnes pour lesquels sa fréquence conditionnelle est élevée).


## Exemple


Vérification des relations barycentriques sur le 1er axe
```{r}
# 1. Extraction FactoMineR
x1 <- res.ca$row$coord[, 1]                 # Coordonnée x_1
y1 <- res.ca$col$coord[, 1]                 # Coordonnée y_1
rsqrt_lambda <- 1 / sqrt(res.ca$eig[, 1])   # Valeur singulière  sqrt(lambda_1)
rsqrt_lambda                                # poids dans les relation barycentrique

# --- Formule : x_i = (1 / sqrt(lambda_1)) * sum( (f_is / f_i.) * y_s )
x_black_formule1 <- sum(L['Black',] * y1) * rsqrt_lambda[1]


cat("FactoMineR (x1)                          :", x1["Black"],
    "\nFormule avec y  (1/sqrt(lambda) * sum)   :", x_black_formule1, "\n")
```

```{r}
#| echo: false

# 1. Extraction des masses
masses_cols <- res.ca$call$marge.col  # Masses des lignes
masses_rows <- res.ca$call$marge.row  # Masses des colonnes


# 2. Normalisation des alphas entre 0.2 (très transparent) et 1.0 (opaque)
alpha_rows <- 0.2 + 0.8 * (masses_rows / max(masses_rows))
alpha_cols <- 0.2 + 0.8 * (masses_cols / max(masses_cols))


# 3. Création des vecteurs de couleurs avec alpha individuel
cols_rows <- sapply(seq_along(masses_rows), function(i) adjustcolor("blue", alpha.f = alpha_rows[i]))
cols_cols <- sapply(seq_along(masses_cols), function(i) adjustcolor("red", alpha.f = alpha_cols[i]))


# 4. Tracé du graphique
plot(
  res.ca,
  col.row = cols_rows,
  col.col = cols_cols,
  title = "AFC - Opacité (alpha) proportionnelle à la masse"
)
```


# Interpétation et critères de qualité

## Interprétation : Inertie et test d'indépendance

- En ACP normée, l'inertie totale du nuage des points-individus est égale à $p$, le nombre de variables. **En AFC**, l'inertie totale des profils-lignes et des profils-colonnes est égale au $\phi^2$ (le $\chi^2$ d'indépendance divisé par l'effectif total $n$) :
  $$
  I(L) = I(C) = \frac{\chi^2(X_1, X_2)}{n}
  $$
  La **dispersion des nuages de points est donc une mesure de liaison** entre les deux variables qualitatives, appelée aussi mesure d'écart à l'indépendance.

- **Nombre d'axes et inertie :** En AFC, il y a au plus $r = \min(q - 1, m - 1)$ valeurs propres non nulles. L'inertie totale s'écrit $\sum_{\alpha=1}^r \lambda_\alpha$. Chaque axe principal explique une part de cette inertie :
  $$
  \frac{\lambda_\alpha}{\lambda_1 + \dots + \lambda_r} \times 100
  $$
  qui s'interprète comme :
  - Le pourcentage d'inertie (ou de variance) expliqué par l'axe $\alpha$,
  - La part de la liaison entre $X_1$ et $X_2$ captée par cet axe.

---

## L'AFC en pratique


1. **Test préalable du $\chi^2$**
   - L'inertie totale vaut $I = \frac{\chi^2}{n}$.
   - AFC pertinente **uniquement** si $H_0$ est rejetée ($p < 0{,}05$).
   - Évite d'interpréter le bruit d'échantillonnage.

2. **Choix du nombre d'axes**
   - Rang maximal : $r = \min(q - 1,\, m - 1)$.
   - Critère du coude sur l'éboulis des valeurs propres.
   - **Seuil de Benzécri :** conserver les axes où $\lambda_\alpha > \frac{1}{r}$.

3. **Interprétation des modalités**
   - **$\operatorname{CTR}_{i\alpha}$ (Contributions) :** quelles modalités *créent* l'axe.
   - **$\cos^2_{i\alpha}$ (Qualité) :** si l'axe *explique* bien la modalité.


## Contributions absolues ($\text{CTR}$)

Pour un axe factoriel $\alpha$, la contribution d'une modalité mesure sa part dans l'inertie de cet axe ($\lambda_\alpha$) 

$$
\begin{cases}
\operatorname{CTR}_\alpha(i) = \tfrac{f_{i\cdot} \, x_{i\alpha}^2}{\lambda_\alpha} & \text{(Profils-lignes)} \\[10pt]
\operatorname{CTR}_\alpha(s) = \tfrac{f_{\cdot s} \, y_{s\alpha}^2}{\lambda_\alpha} & \text{(Profils-colonnes)}
\end{cases}
\quad \text{avec} \quad \sum_i \operatorname{CTR}_\alpha(i) = \sum_s \operatorname{CTR}_\alpha(s) = 1
$$

### Propriétés et interprétation

- **Rôle :** Identifie les modalités **responsables de la construction** de l'axe $\alpha$ (donne son sens à l'axe).
- **Règle de décision :** Une modalité est contributive si sa contribution excède le poids moyen : en lignes, si on a $\operatorname{CTR}_\alpha(i) > \tfrac{1}{q}$; en colonnes, si on a $\operatorname{CTR}_\alpha(s) > \tfrac{1}{m}$

::: {.callout-warning}
### Attention au piège de l'excentrement
En AFC, un point très éloigné de l'origine n'est pas forcément un contributeur majeur : la contribution dépend du **produit** entre l'éloignement ($X_{i\alpha}^2$) et la masse de la modalité ($f_{i\cdot}$). Une modalité rare très excentrée peut avoir une contribution faible.
:::


## Qualité de représentation ($\cos^2$)

Le $\cos^2$ mesure la qualité de projection d'une modalité sur l'axe factoriel $\alpha$ :

$$
\begin{cases}
\cos^2_\alpha(i) = \tfrac{x_{i\alpha}^2}{d^2_{D_r^{-1}}(L_{i:}, c^\top)} & \text{(Profils-lignes)} \\[12pt]
\cos^2_\alpha(s) = \tfrac{y_{s\alpha}^2}{d^2(c_s, r)} & \text{(Profils-colonnes)}
\end{cases}
\quad \text{avec} \quad \sum_{\alpha=1}^r \cos^2_\alpha(\cdot) = 1
$$

où $d^2_{D_r^{-1}}(L_{i:}, c^\top)$ est la distance du $\chi^2$ entre le profil-ligne $L_{i:}$ et le profil moyen $c$.

### Règles d'interprétation

- **Axe bien représenté :** On n'interprète la position d'un point sur un axe que si son $\cos^2_\alpha$ est élevé (proximité réelle, non un artefact de projection).
- **Proximité Intra-variable :** Deux modalités d'une **même variable** proches et bien représentées ont des profils similaires.
- **Proximité Inter-variables :** La proximité entre une modalité ligne et une colonne s'interprète uniquement via les **relations barycentriques** (attraction / liaison positive).

## Références

- [@Saporta]
- [François Husson](https://husson.github.io/MOOC_AnaDo/)
- [Marie Chavent](https://marie-chavent.perso.math.cnrs.fr/teaching/)
- [Vivien Roussez et Pascal Irz](https://mtes-mct.github.io/parcours_r_module_analyse_multi_dimensionnelles/)
