---
title: "Analyse Factorielle Multiple"
subtitle: "AFM"
author: "Benjamin Charlier, Adrien Mazoyer"
date: ""
format:
  revealjs:
    output-file: AFM_slides.html
  html:
    output-file: AFM_topdf.html

format-links:
  - text: "Version PDF"
    icon: file-pdf
    href: "AFM.pdf"

bibliography: ../reference.bib
---

```{r}
#| label: setup
#| include: false
source("../R/functions.R")
```

# Objectifs


## Description des données

On travaille sur des tableaux de données où

- les [**lignes**]{.blue} correspondent aux [**individus**]{.blue}
- les [**colonnes**]{.orange} correspondent à des [**variables quantitatives**]{.orange} regroupées


::: {.data-table}
<table>
  <thead>
    <tr>
      <th> </th>
      <th colspan="3">Groupe 1</th>
      <th style="min-width: 3em;">$\cdots$</th>
      <th colspan="3">Groupe $K$</th>
    </tr>
    <tr>
      <th> </th>
      <th>var. $1$</th>
      <th>$\cdots$</th>
      <th>var. $J_1$</th>
      <th>$\cdots$</th>
      <th>var. $1$</th>
      <th>$\cdots$</th>
      <th>var. $J_K$</th>
    </tr>
  </thead>
  <tbody>
    <tr>
      <td>Individu $1$</td>
      <td>$t_{1,(1,1)}$</td>
      <td>$\cdots$</td>
      <td>$t_{1,(1,J_1)}$</td>
      <td>$\cdots$</td>
      <td>$t_{1,(K,1)}$</td>
      <td>$\cdots$</td>
      <td>$t_{1,(K,J_K)}$</td>
    </tr>
    <tr>
      <td>$\vdots$</td>
      <td>$\vdots$</td>
      <td>$\vdots$</td>
      <td>$\vdots$</td>
      <td>$\vdots$</td>
      <td>$\vdots$</td>
      <td>$\vdots$</td>
      <td>$\vdots$</td>
    </tr>
    <tr>
      <td>Individu $n$</td>
      <td>$t_{n,(1,1)}$</td>
      <td>$\cdots$</td>
      <td>$t_{n,(1,J_1)}$</td>
      <td>$\cdots$</td>
      <td>$t_{n,(K,1)}$</td>
      <td>$\cdots$</td>
      <td>$t_{n,(K,J_K)}$</td>
    </tr>
  </tbody>
</table>
:::

- $x_{i,(k,j)}$ : mesure de la variable $j$ du groupe $k$ pour l'individu $i$.
- les individus $i = 1, \dots, n$
- les groupes $k=1, \ldots, K$
- les variables $j=1,\ldots, J_K$

## Objectifs généraux

:::{.callout-note}
### Étude sur les individus

- Identifier des profils d’individus
- Étudier la variabilité des profils
- Visualiser les individus
:::

:::{.callout-note}
### Étude sur les groupes
- Étudier les ressemblances entre les groupes
- Comparer avec les analyses des groupes (type ACP)
- Construction de variables synthétiques
:::


# Une ACP globale pondérée

## Approche naïve


::: {.panel-tabset}

### Les données

Effectuer directement une ACP classique sur le tableau, en ignorant la structure en groupe des variables ?  

- **Exemple jouet:** On dispose de 11 variables réparties dans 3 groupes distincts :

  - [**Groupe A :** $\{A_1, A_2, A_3, A_4, A_5\}$]{.blue}: variables très fortement corrélées entre elles.
  - [**Groupe B :** $\{B_1, B_2, B_3\}$:]{.orange} variables très faiblement corrélées entre elles.
  - **Groupe C :** $\{C_1, C_2, C_3\}$: variables très faiblement corrélées entre elles.

- **Conséquence:** Les groupes sont déséquilibrés du point de vue des liaisons. Le groupe A va très fortememt contribuer au premier Axe factoriel. La structur de dépendance des autres groupes ne sera pas visible sur le premier plan factoriel.


### Groupe A


::: {.columns}

::: {.column width= "65%"}

```{r}
#| echo: false
# Simulation 5 / 3 / 3 aux spécifications exactes
set.seed(42)
n <- 100

# 1. Signaux latents
z_A  <- rnorm(n) # Signal ultra-pur du Groupe A
z_BC <- rnorm(n) # Passerelle modérée entre B3 et C3

# 2. Groupe A (5 variables très fortement corrélées entre elles)
A <- sapply(1:5, function(i) (-1)^i * z_A + rnorm(n, sd = 0.3))
colnames(A) <- paste0("A", 1:5)

# 3. Groupe B (B1 et B2 faiblement corrélées ; B3 liée à z_BC)
B1 <- rnorm(n)
B2 <- rnorm(n)
B3 <- 0.75 * z_BC + rnorm(n, sd = 0.65)
B  <- cbind(B1, B2, B3)
colnames(B) <- paste0("B", 1:3)

# 4. Groupe C (C1 et C2 faiblement corrélées ; C3 liée à z_BC)
C1 <- rnorm(n)
C2 <- rnorm(n)
C3 <- 0.75 * z_BC + rnorm(n, sd = 0.65)
C  <- cbind(C1, C2, C3)
colnames(C) <- paste0("C", 1:3)

# Assemblage du tableau
df_toy <- data.frame(A, B, C)



```

```{r}
#| echo: false
#| fig-width: 6
#| fig-height: 6
library(FactoMineR)
library(factoextra)
library(ggplot2)

acp_A <- PCA(A, graph=FALSE)


fviz_pca_var(
  acp_A, 
  repel = TRUE,
  col.var = "#e67e22", # Rouge (A), Bleu (B), Vert (C)
  title = "ACP sur les variables du Groupe A",
  labelsize = 7
) + theme_metropolis
```


:::

::: {.column width= "35%"}

```{r}
print_table(acp_A$eig[1:5, 1:2])
```

Contrôle des corrélations
```{r}
#| echo: false
cat("Corrélation moyenne interne A :", round(mean(abs(cor(A)[lower.tri(cor(A))])), 2), "\n")

```

:::

:::

### Groupe B

::: {.columns}

::: {.column width= "65%"}

```{r}
#| echo: false
#| fig-width: 6
#| fig-height: 6


acp_B <- PCA(B, graph = FALSE)

fviz_pca_var(
  acp_B,
  repel = TRUE,
  col.var = "#377EB8",
  title = "ACP sur les variables du Groupe B",
  labelsize = 7
) + theme_metropolis
```


:::

::: {.column width= "35%"}

```{r}
print_table(acp_B$eig[1:3, 1:2])

```

Contrôle des corrélations
```{r}
#| echo: false
cat("Corrélation moyenne interne B :", round(mean(abs(cor(B)[lower.tri(cor(B))])), 2), "\n")
```

:::

:::


### Groupe C


::: {.columns}

::: {.column width= "65%"}

```{r}
#| echo: false
#| fig-width: 6
#| fig-height: 6

acp_C <- PCA(C, graph = FALSE)

fviz_pca_var(
  acp_C,
  repel = TRUE,
  col.var = "#000000",
  title = "ACP sur les variables du Groupe C",
  labelsize = 7
) + theme_metropolis
```

:::

::: {.column width= "35%"}

```{r}
print_table(acp_C$eig[1:3, 1:2])

```
Contrôle des corrélations
```{r}
#| echo: false
cat("Corrélation moyenne interne C :", round(mean(abs(cor(C)[lower.tri(cor(C))])), 2), "\n")
cat("Corrélation ciblée B3 / C3     :", round(cor(df_toy$B3, df_toy$C3), 2), "\n")
```

:::

:::


### ACP classique


::: {.column width= "65%"}


```{r}
#| echo: false

library(FactoMineR)

# Assemblage du tableau de données (11 variables)
df_toy <- data.frame(A, B, C)

# 2. Vecteur d'appartenance aux groupes pour la coloration
groupes_vars <- factor(c(rep("Groupe A", 5), rep("Groupe B", 3), rep("Groupe C", 3)))

# 3. ACP classique globale (sans pondération par groupe)
acp_globale <- PCA(df_toy, graph = FALSE)
```
Graphique ACP Globale avec domination du Groupe A
```{r}
#| echo: false
#| fig-width: 6
#| fig-height: 6

library(factoextra)
library(ggplot2)


fviz_pca_var(
  acp_globale, 
  repel = TRUE,
  col.var = groupes_vars,
  palette = c("#e67e22", "#377EB8", "#000000"),
  legend.title = "Groupe",
  title = "ACP Globale : Domination du Groupe A",
  labelsize = 7
) + theme_metropolis

```


:::

::: {.column width= "35%"}

```{r}
print_table(acp_globale$eig[1:3, 1:2])
```


- Forte prépondérance de la première direction portée par le groupe A;
- L'information des groupes B et C est diluée dans les autres directions.

:::

:::




## Matrice d'intérêt

Comme pour l’ACP/ACM, il faut identifier la “bonne matrice” à décomposer.

:::{.callout-note}

### Rappels

- **ACP :** Analyse de la matrice de corrélation (variables centrées-réduites) afin d'égaliser la variance de chaque colonne.
- **AFC :** Analyse du tableau de contingence transformé en profils-lignes / profils-colonnes avec la métrique du $\chi^2$ (pondération par les marges).
- **ACM :** Analyse du Tableau Disjonctif Complet (TDC) pondéré afin de donner un poids plus fort aux modalités rares.
:::

:::{.callout-note}
### Objectifs pour l’AFM
- Équilibrer l'influence des groupes : Éviter que la première direction principale globale ne soit portée par un unique groupe dominant.

- Respecter la structure interne : Conserver sans altération les corrélations et poids relatifs des variables au sein de chaque groupe.

- Préserver la multidimensionnalité : Garantir qu'un groupe riche en dimensions le reste dans l'analyse globale.
:::
## Choix de la pondération

- **Distance entre individus:** $i$ et $i'$ intègre la métrique de chaque groupe. Chaque variable $j$ du groupe $k$ est pondérée par l'inverse de la première valeur propre $\lambda_1^{(k)}$ issue de l'ACP individuelle de ce groupe :
$$
d^2(i, i') = \sum_{k=1}^{K} {\color{orange} \frac{1}{\lambda_1^{(k)}}} \sum_{j=1}^{J_k} \left( x_{i, (k,j)} - x_{i', (k,j)} \right)^2
$$

**Remarque :** Les variables $x_{\cdot, (k,j)}$ sont supposées centrées et réduites.

- **Inertie totale de l'AFM :** se décompose comme la somme pondérée des inerties de chaque groupe :

$$\text{Inertie}_{\text{AFM}} = \sum_{k=1}^{K} \frac{1}{\lambda_1^{(k)}} \text{Inertie}_k$$

::: {.callout-tip}
### Conséquence géométrique

- L'inertie du groupe $k$ dans l'AFM devient $\frac{\text{Inertie}_k}{\lambda_1^{(k)}}$
- La **première composante principale** est à inertie **1** dans l'analyse globale
:::

```{r}
#| echo: false

# 2. Exécution de l'AFM
toy.afm <- MFA(
  df_toy, 
  group = c(5, 3, 3), 
  type = c("s", "s", "s"), # <--- ICI !
  name.group = c("Groupe A", "Groupe B", "Groupe C"),
  graph = FALSE
)
```

## Effets de la pondération en AFM

```{r}
#| echo: false

# Extraction des valeurs propres brutes des ACP séparées (λ_m)
lambda_A <- toy.afm$separate.analyses$`Groupe A`$eig[, 1]
lambda_B <- toy.afm$separate.analyses$`Groupe B`$eig[, 1]
lambda_C <- toy.afm$separate.analyses$`Groupe C`$eig[, 1]

# Vérifie la cohérence
stopifnot(
  isTRUE(all.equal(lambda_A, acp_A$eig[, 1], check.attributes = FALSE)),
  isTRUE(all.equal(lambda_B, acp_B$eig[, 1], check.attributes = FALSE)),
  isTRUE(all.equal(lambda_C, acp_C$eig[, 1], check.attributes = FALSE))
)
```

::: {.columns}

::: {.column}

Avant pondération ($\lambda_m^{(k)}$)

```{r}
#| echo: false

# Valeurs propres initiales des premières dimensions par groupe
eig_avant <- data.frame(
  Groupe_A  = lambda_A[1:3],
  Groupe_B  = lambda_B[1:3],
  Groupe_C  = lambda_C[1:3]
)

print_table(eig_avant)
```

:::

::: {.column}

Après pondération ($\lambda_m^{(k)} / \lambda_1^{(k)}$)

```{r}
#| echo: false

# 3. Tableau APRÈS pondération (division par λ_1 de chaque groupe)
eig_apres <- data.frame(
  Groupe_A  = lambda_A[1:3] / lambda_A[1],  # Ramène l'Axe 1 à 1.00
  Groupe_B  = lambda_B[1:3] / lambda_B[1],  # Ramène l'Axe 1 à 1.00
  Groupe_C  = lambda_C[1:3] / lambda_C[1]   # Ramène l'Axe 1 à 1.00
)

print_table(eig_apres)
```

:::

:::

::: {.callout-tip}
### Lecture directe depuis `FactoMineR`
- `$separate.analyses[[k]]$eig` stocke les valeurs propres brutes de l'ACP du groupe $k$.
- `$global.pca$eig` stocke les valeurs propres brutes de l'ACP pondérée par block.

:::


## Conséquence de la pondération

:::{.r-stack}

:::{.fragment .fade-out fragment-index=1}

- **ACP globale non pondérée (domination du Groupe A)**

::: {.columns}

::: {.column width="60%"}

```{r}
#| echo: false
#| fig-height: 6
#| fig-width: 6
#| out-width: 100%

# Cercle des corrélations de l'ACP non pondérée
fviz_pca_var(
  acp_globale, 
  repel = TRUE,
  col.var = groupes_vars,
  palette = c("#e67e22", "#377EB8", "#000000"), # Rouge (A), Bleu (B), Vert (C)
  legend.title = "Groupe",
  title = "ACP globale (sans pondération)",
  labelsize = 7
) + theme_metropolis + 
  theme(
    legend.position = c(0.98, 0.98),
    legend.justification = c("right", "top")
  )

```

:::

::: {.column width="40%"}
Valeurs propres et inertie expliquée (ACP non pondérée)
```{r}

print_table(acp_globale$eig[1:5, 1:2])
```

:::

:::

:::

:::{.fragment .fade-in-then-out fragment-index=1}

- **ACP globale pondérée de l'AFM (rééquilibrage des groupes)**

::: {.columns}

::: {.column width="60%"}

```{r}
#| echo: false
#| fig-height: 6
#| fig-width: 6


# Cercle des corrélations de l'ACP pondérée globale dans l'AFM
fviz_mfa_var(
  toy.afm, 
  repel = TRUE,
  choice = "quanti.var", # Affiche les corrélations des variables quantitatives
  palette = c("#e67e22", "#377EB8", "#000000"),
  legend.title = "Groupe",
  title = "Cercle des corrélations de l'AFM",
  labelsize = 7
  
) + theme_metropolis

```

:::

::: {.column width="40%"}
Valeurs propres et inertie expliquée (ACP globale AFM)
```{r}
print_table(toy.afm$global.pca$eig[1:5, 1:2])
```


- Le premier plan capture un pourcentage d'inertie plus faible
- La structure de dépendance de chaque groupe est mieux préservée et représentée
:::

:::

:::

:::

## Interprétation de base

- L’AFM est une ACP pondérée: 
  
  - Représentations des individus et des variables
  - Variables synthétiques : cos2, contribution
  - Ajout post-ACP de variables ou d’individus supplémentaire pour aider à l’interprétation.

- Spécificités de l’AFM: Structure en groupe des variables

- On peut obtenir un résumé des principaux résultats en utilisant la fonction ```summary```. 

```{r}
summary(toy.afm)
```


## Exemple: le jeu de donnée des vins 

::: {.panel-tabset}

## Descriptions

- $n = 10$ vins différents sont soumis à des analyses sensorielles
- $K = 3$ groupes : expert, étudiant, consommateur ;
- $J_1 = 27$ critères de description pour les experts, et $J_2 = J_3 = 15$ critères pour les étudiants et les consommateurs.


::: {.data-table}
<table>
  <thead>
    <tr>
      <th> </th>
      <th colspan="3">Groupe Expert</th>
      <th colspan="3">Groupe Étudiant</th>
      <th colspan="3">Groupe Consommateur</th>
    </tr>
    <tr>
      <th> </th>
      <th></th>
      <th>27 colonnes</th>
      <th></th>
      <th></th>
      <th>15 colonnes</th>
      <th></th>
      <th></th>
      <th>15 colonnes</th>
      <th></th>
    </tr>
  </thead>
  <tbody>
    <tr>
      <td>Vin $1$</td>
      <td></td>
      <td>$\cdots$</td>
      <td></td>
      <td></td>
      <td>$\cdots$</td>
      <td></td>
      <td></td>
      <td>$\cdots$</td>
      <td></td>
    </tr>
    <tr>
      <td>$\vdots$</td>
      <td></td>
      <td>$\vdots$</td>
      <td></td>
      <td></td>
      <td>$\vdots$</td>
      <td></td>
      <td></td>
      <td>$\vdots$</td>
      <td></td>
    </tr>
    <tr>
      <td>Vin $10$</td>
      <td></td>
      <td>$\cdots$</td>
      <td></td>
      <td></td>
      <td>$\cdots$</td>
      <td></td>
      <td></td>
      <td>$\cdots$</td>
      <td></td>
    </tr>
  </tbody>
</table>
:::


L'AFM va nous permettre de :

- dresser des profils de vins selon les critères d’analyse,
- identifier des différences de description entre les 3 groupes.


## En R

```{r}
script_dir <- get_script_dir()
vins <- read.table(file.path(script_dir, "data/AnaDo_JeuDonnees_VinsJury.csv"), header=TRUE, sep=";",dec=".", row.names=1, check.names=FALSE)
```

```{r}
#| echo: false
#| out-fold: true

summary(vins, digits = 2)
```


:::



## Exemple (jury de vins)


L'AFM avec groupe supplémentaire
```{r}
library(FactoMineR)
vins.mfa <- MFA(vins, group=c(1,27,15,15,60), type=c("n",rep("s",4)), num.group.sup=c(1,5),
           name.group=c("Cépage", "Expert", "Étudiant", "Consommateur", "Préférence"), ncp=9, graph=FALSE)
```


Valeurs propres et inertie expliquée (ACP globale AFM)

::: {.columns}

::: {.column }

```{r}
#| echo: false

# Valeurs propres et inertie expliquée (ACP globale AFM)
fviz_eig(vins.mfa$global.pca, addlabels = FALSE)
```

:::

::: {.column}

```{r}
print_table(vins.mfa $global.pca$eig[, c(1,3)])
```

:::

:::
- Règle du coude : on ne garderait que les 3 premières
directions
- On pourrait rajouter la 3ème (et 4ème) pour arriver à une
inertie projetée $>70\%$ ($>80\%$) de l’inertie totale.

## Étude des individus

::: {.panel-tabset}

### Plot

```{r}
#| echo: false
#| label: plot-ind-cos2
#| fig-width: 12
#| fig-height: 9

library(factoextra)

# Représentation des individus avec gradient selon le cos2
fviz_mfa_ind(
  vins.mfa,
  col.ind = "cos2",
  invisible= c('quali.sup', "quanti.sup"),
  gradient.cols = c("#00AFBB", "#E7B800", "#FC4E07"),
  repel = TRUE,
  labelsize = 7
) +
  labs(
    title = "Plan factoriel (1-2) des individus",
    color = expression(cos^2)
  ) + theme_metropolis
```


### Qualité ($\cos^2$)

::: {.columns}

::: {.column width="50%"}
- **Graphique des $\cos^2$ cumuls**

```{r}
#| echo: false
#| label: plot-ind-cos2-bar

# Qualité de représentation cumulée sur le plan 1-2
fviz_cos2(vins.mfa, choice = "ind", axes = 1:2, top = 25) +
  labs(title = "cos² cumulé des individus (Axes 1 & 2)") +
  theme_metropolis +
  theme(axis.text.x = element_text(angle = 45, hjust = 1))
```
:::

::: {.column width="50%"}
- **Tableau détaillé ($\cos^2$)**

```{r}
#| echo: false
#| label: table-ind-cos2


# Extraction et calcul du cos2 cumulé
cos2_ind_plan <- rowSums(vins.mfa$ind$cos2[, 1:2])
df_ind_cos2 <- data.frame(
  Axe_1 = vins.mfa$ind$cos2[, 1],
  Axe_2 = vins.mfa$ind$cos2[, 2],
  Plan_1_2 = cos2_ind_plan
)

# Tri par qualité globale décroissante
print_table(df_ind_cos2[order(-df_ind_cos2$Plan_1_2), ])
```
:::

:::

### Contributions

::: {.columns}

::: {.column width="50%"}
- **Graphique des contributions**

```{r}
#| echo: false
#| label: plot-ind-contrib-bar_1

# Contributions des variables à l'Axe 1
fviz_contrib(vins.mfa, choice = "ind", axes = 1, top = 25) +
  labs(title = "Contributions des individus à l'Axe 1 (%)") +
  theme_metropolis +
  theme(axis.text.x = element_text(angle = 45, hjust = 1))
```

```{r}
#| echo: false
#| label: plot-ind-contrib-bar_2

# Contributions des variables à l'Axe 2
fviz_contrib(vins.mfa, choice = "ind", axes = 2, top = 25) +
  labs(title = "Contributions des individus à l'Axe 2 (%)") +
  theme_metropolis +
  theme(axis.text.x = element_text(angle = 45, hjust = 1))
```
:::

::: {.column width="50%"}
- **Tableau détaillé (Contrib %)**

```{r}
#| echo: false
#| label: table-ind-contrib

# Extraction et calcul de la contribution cumulée sur le plan
contrib_ind_plan <- rowSums(vins.mfa$ind$contrib[, 1:2])
df_ind_contrib <- data.frame(
  Dim_1 = vins.mfa$ind$contrib[, 1],
  Dim_2 = vins.mfa$ind$contrib[, 2],
  Total = contrib_ind_plan
)

# Tri par contribution décroissante
print_table(df_ind_contrib[order(-df_ind_contrib$Total), ])
```
:::

:::

:::

## Étude des variables

::: {.panel-tabset}

### Graphique (par groupe)

:::{.r-stack}

:::{.fragment .fade-out fragment-index=1}

```{r}
#| echo: false
#| label: plot-var-groupes
#| fig-width: 12
#| fig-height: 9

plot.MFA(
  vins.mfa,
  choix = "var",
  invisible = c("quanti.sup", "quali.sup"),
  palette = c("#4DAF4A","#e67e22", "#377EB8", "#000000", "#c2489d"),
  graph.type = "ggplot",
  legend.title = "Groupe",
  cex = 1.5
) +
  labs(title = "Cercle des corrélations des variables") +
  theme_metropolis
```

:::

:::{.fragment .fade-in-then-out fragment-index=1}

```{r}
#| echo: false
#| label: plot-var-groupes-filtered
#| fig-width: 12
#| fig-height: 9

# Cercle des corrélations après filtrage des variables mal représentées
plot.MFA(
  vins.mfa,
  choix = "var",
  invisible = c("quanti.sup", "quali.sup"),
  palette = c("#4DAF4A","#e67e22", "#377EB8", "#000000", "#c2489d"),
  select="cos2 20",
  unselect=.8,
  graph.type = "ggplot",
  legend.title = "Groupe",
  cex = 1.5
) +
  labs(title = "Cercle des corrélations des variables (cos2 top 20)") +
  theme_metropolis
```

:::

:::{.fragment .fade-in fragment-index=2}

```{r}
#| echo: false
#| label: plot-var-groupes-sucre-acide
#| fig-width: 12
#| fig-height: 9

plot.MFA(
  vins.mfa,
  choix = "var",
  invisible = c("quanti.sup", "quali.sup"),
  palette = c("#4DAF4A","#e67e22", "#377EB8", "#000000", "#c2489d"),
  select=grep("sucre|acide|passion", rownames(vins.mfa$quanti.var$coord), ignore.case = TRUE, value = FALSE),
  unselect=.9,
  graph.type = "ggplot",
  legend.title = "Groupe",
  cex = 1.5
) +
  labs(title = "Cercle des corrélations des variables (acide/sucré)") +
  theme_metropolis
```

:::

:::

### Qualité ($\cos^2$)

::: {.columns}

::: {.column width="50%"}
- **Graphique des $\cos^2$ cumuls**

```{r}
#| echo: false
#| label: plot-var-cos2-bar

# Qualité de représentation cumulée sur le plan 1-2
fviz_cos2(vins.mfa, choice = "quanti.var", axes = 1:2, top = 25) +
  labs(title = "cos² cumulé des variables (Axes 1 & 2)") +
  theme_metropolis +
  theme(axis.text.x = element_text(angle = 45, hjust = 1))
```
:::

::: {.column width="50%"}
- **Tableau détaillé ($\cos^2$)**

```{r}
#| echo: false
#| label: table-var-cos2

# Extraction et calcul du cos2 cumulé
cos2_var_plan <- rowSums(vins.mfa$quanti.var$cos2[, 1:2])
df_var_cos2 <- data.frame(
  Axe_1 = vins.mfa$quanti.var$cos2[, 1],
  Axe_2 = vins.mfa$quanti.var$cos2[, 2],
  Plan_1_2 = cos2_var_plan
)

# Tri par qualité globale décroissante
print_table(df_var_cos2[order(-df_var_cos2$Plan_1_2), ], scroll = 18)
```
:::

:::

### Contributions

::: {.columns}

::: {.column width="50%"}
- **Graphique des contributions**

```{r}
#| echo: false
#| label: plot-var-contrib-bar

# Contributions des variables à l'Axe 1
fviz_contrib(vins.mfa, choice = "quanti.var", axes = 1, top = 25) +
  labs(title = "Contributions des variables à l'Axe 1 (%)") +
  theme_metropolis +
  theme(axis.text.x = element_text(angle = 45, hjust = 1))
```

```{r}
#| echo: false
#| label: plot-var-contrib-bar_2

# Contributions des variables à l'Axe 2
fviz_contrib(vins.mfa, choice = "quanti.var", axes = 2, top = 25) +
  labs(title = "Contributions des variables à l'Axe 2 (%)") +
  theme_metropolis +
  theme(axis.text.x = element_text(angle = 45, hjust = 1))
```

:::

::: {.column width="50%"}
- **Tableau détaillé (Contrib %)**

```{r}
#| echo: false
#| label: table-var-contrib

# Extraction et calcul de la contribution cumulée sur le plan
contrib_var_plan <- rowSums(vins.mfa$quanti.var$contrib[, 1:2])
df_var_contrib <- data.frame(
  Dim_1 = vins.mfa$quanti.var$contrib[, 1],
  Dim_2 = vins.mfa$quanti.var$contrib[, 2],
  Total = contrib_var_plan
)

# Tri par contribution décroissante
print_table(df_var_contrib[order(-df_var_contrib$Total), ], scroll = 18)
```
:::

:::

:::

# Représentation des groupes

## Caractérisation de la première composante

Formulation mathématique

- **En ACP classique** (centrée-réduite), la première composante factorielle $v_1$ (de norme 1) cherche à maximiser la liaison globale avec l'ensemble des $p$ variables :

$$v_1 = \operatorname*{argmax}_{\|v\|=1} \sum_{j=1}^p \operatorname{cov}^2(v, x_{\cdot, j})$$

- **En AFM (ACP pondérée)**, chaque variable du groupe $k$ est pondérée par $1 / \sqrt{\lambda_1^{(k)}}$. La première composante $v_1$ de l'AFM satisfait donc :

$$\begin{aligned}v_1 &= \operatorname*{argmax}_{\|v\|=1} \sum_{k=1}^K \sum_{j=1}^{J_k} \operatorname{cov}^2\left(v, \tfrac{x_{:, (k,j)}}{\sqrt{\lambda_1^{(k)}}}\right) \\
& = \operatorname*{argmax}_{\|v\|=1} \sum_{k=1}^K \frac{1}{\lambda_1^{(k)}} \sum_{j=1}^{J_k} \operatorname{cov}^2(v, x_{:, (k,j)})\end{aligned}$$



## Interprétation géométrique

::: {.callout-important}
#### Propriété de borne supérieure (Équilibre inter-groupes)
Soit $I_k(v) = \sum_{j=1}^{J_k} \text{cov}^2(v, x_{:, (k,j)})$ définie pour tout $v\in\mathbb{R}^J$ tel que $\|v\|=1$. L'inertie du groupe $k$ projetée sur la direction $v$, est 

$$0 \le \mathcal{L}_g(k,v_1) =  \frac{I_k(v)}{\lambda_1^{(k)}} \le 1$$
:::

- Interprétations, 

  <!-- - Par définition de la valeur propre maximale $\lambda_1^{(k)}$ du groupe $k$, l'inertie projetée sur n'importe quel axe $v$ ne peut jamais dépasser $\lambda_1^{(k)}$, et on a bien  $\mathcal{L}_g(k,v_1) \in [0, 1]$ -->
  - $\mathcal{L}_g(k,v_1) = 0$ si toutes les variables du groupe $k$ sont non-corrélées à $v_1$
  - $\mathcal{L}_g(k,v_1)= 1$ si $v_1$ correspond à la 1ère composante principale du groupe $k$.

- Conséquences :

  - **Contribution maximale égalisée :** Quel que soit le nombre de variables $J_k$ ou la structure du groupe $k$, sa contribution maximale à la première dimension de l'AFM vaut **au plus 1**.
  - **Consensus :** La composante $v_1$ s'ajuste pour être la plus proche possible des premières composantes de l'ensemble des $K$ groupes.



## Représentation des groupes {#sec-axes}


::: {.columns}

::: {.column}

```{r}
#| echo: false
#| fig-width: 6
#| fig-height: 6

plot.MFA(
  vins.mfa,
  choix = "group",
  palette = c("#4DAF4A","#e67e22", "#377EB8", "#000000", "#c2489d"),
  select=rownames(vins.mfa$group$coord),
  unselect=0.0,
  graph.type = "ggplot",
  legend.title = "Groupe",
  cex = 1.8
) +
  theme_metropolis

```


:::

::: {.column}
Les inerties projetées

```{r}
inertie_groupe_dim12 <- vins.mfa$group$coord[, 1:2]
```
```{r}
#| echo: false

# Affichage des coordonnées des groupes sur la Dim 1 (toutes <= 1)
df_bound <- data.frame(
  Dim1 = inertie_groupe_dim12[,1],
  Dim2 = inertie_groupe_dim12[,2]
)

# On affiche le tableau
print_table(df_bound)
```

La somme des inerties des groupes actifs $=$ inertie de l'axe 1 de l'AFM
```{r}
#| echo: true
cat("Somme des coord des groupes (Axes 1-2) :", colSums(inertie_groupe_dim12), "\n",
    "Valeurs propres de l'Axe 1-2 (AFM)     :", vins.mfa$eig[1:2, 1])
```

:::

:::

- 1ère dimension commune aux 3 groupes (abscisses proches de 1)
- 2ème dimension liée surtout au groupe Expert 


## Similarité entre groupes

::: {.panel-tabset}

### Formulations mathématiques

- **Liaison globale :** Le coefficient $\mathcal{L}_g$ mesure la covariance globale croisée entre deux groupes de variables $k$ et $k'$ :

$$\mathcal{L}_g(k, k') = \sum_{j=1}^{J_k} \sum_{j'=1}^{J_{k'}} \text{cov}^2\left( \tfrac{x_{:,(k,j)}}{\sqrt{\lambda_1^{(k)}}}, \tfrac{x_{:,(k',j')}}{\sqrt{\lambda_1^{(k')}}} \right) = \tfrac{1}{\lambda_1^{(k)} \lambda_1^{(k')}} \sum_{j=1}^{J_k} \sum_{j'=1}^{J_{k'}} \text{cov}^2\left(x_{:,(k,j)}, x_{:,(k',j')}\right)$$

- **Correlation généralisée :** Le coefficient $RV$ est la version normalisée du coefficient $\mathcal{L}_g$
$$RV(k, k') = \frac{\mathcal{L}_g(k, k')}{\sqrt{\mathcal{L}_g(k, k) \, \mathcal{L}_g(k', k')}}$$


Interprétation des bornes du $RV \in [0; 1]$

- **$RV(k, k') = 0$ :** Indépendance linéaire totale. Toutes les variables du groupe $k$ sont orthogonales à toutes les variables du groupe $k'$.
- **$RV(k, k') = 1$ :** Structure identique. Les nuages d'individus générés séparément par l'ACP du groupe $k$ et l'ACP du groupe $k'$ sont rigoureusement identiques (à un facteur d'échelle/homothétie et une rotation près).


### Matrice $RV$ (R)

Matrice des coefficients RV entre tous les groupes
```{r}
#| eval: false
vins.mfa$group$RV
```

```{r}
#| label: plot-rv-heatmap
#| echo: false
library(ggplot2)

# 1. Sélection uniquement des groupes actifs + MFA
groupes_actifs <- rownames(vins.mfa$group$coord)
nom_mfa <- grep("^mfa$", colnames(vins.mfa$group$RV), ignore.case = TRUE, value = TRUE)
selection <- c(groupes_actifs, nom_mfa)

mat_rv_clean <- vins.mfa$group$RV[selection, selection]

# 2. Conversion en format long (remplace melt sans aucun package)
df_rv <- as.data.frame(as.table(mat_rv_clean))
colnames(df_rv) <- c("Groupe1", "Groupe2", "RV")

# 3. Réorganisation des axes pour respecter la disposition matricielle (haut -> bas)
df_rv$Groupe1 <- factor(df_rv$Groupe1, levels = selection)
df_rv$Groupe2 <- factor(df_rv$Groupe2, levels = rev(selection))

# 4. Graphique Heatmap
ggplot(df_rv, aes(x = Groupe1, y = Groupe2, fill = RV)) +
  geom_tile(color = "white", linewidth = 0.8) +
  geom_text(
    aes(label = sprintf("%.2f", RV)), 
    color = ifelse(df_rv$RV > 0.8, "white", "black"), 
    size = 4
  ) +
  scale_fill_gradient(low = "#F7FBFF", high = "#08306B", limits = c(0.6, 1)) +
  coord_fixed() +
  labs(
    title = "Matrice des coefficients RV entre groupes",
    subtitle = "Mesure de proximité des structures d'individus entre tableaux",
    x = "", y = "", fill = "RV"
  ) +
  theme_minimal() +
  theme(
    axis.text.x = element_text(angle = 45, hjust = 1),
    panel.grid = element_blank()
  )
```
- La liaison la plus forte est celle entre Etudiant et Expert.
- Etudiant est le plus proche de la configuration moyenne.
:::

## Indice de multidimensionnalité

::: {.panel-tabset}

### Formulations mathématiques
Alors que les termes hors-diagonale $\mathcal{L}_g(k, k')$ mesurent la liaison entre deux groupes distincts, les termes diagonaux $\mathcal{L}_g(k, k)$ caractérisent la structure interne du groupe $k$ :

$$\mathcal{L}_g(k, k) = \frac{1}{\left(\lambda_1^{(k)}\right)^2} \sum_{j=1}^{J_k} \left(\lambda_j^{(k)}\right)^2 = 1 + \sum_{j=2}^{J_k} \left(\frac{\lambda_j^{(k)}}{\lambda_1^{(k)}}\right)^2$$


Propriétés clés de $\mathcal{L}_g(k, k)$

- Borne inférieure : $\mathcal{L}_g(k, k) \ge 1$ pour tout groupe.
- Groupe unidimensionnel ($\mathcal{L}_g(k, k) = 1$) : Toutes les variables du groupe sont parfaitement colinéaires (une seule dimension suffit à tout résumer).
- Groupe multidimensionnel ($\mathcal{L}_g(k, k) > 1$) : Le groupe porte plusieurs dimensions d'information indépendantes non négligeables. Plus $\mathcal{L}_g(k, k)$ est élevé, plus l'information du groupe est complexe/riche.

### Calcul 
```{r}
#| eval: false
vins.mfa$group$Lg
```

Inertie interne (multidimensionnalité) des groupes de juges
```{r}
#| echo: false


# 1. Extraction de la matrice Lg
mat_lg <- vins.mfa$group$Lg

# 2. Conservation uniquement des groupes actifs
groupes_actifs <- rownames(vins.mfa$group$coord)
lg_diag <- diag(mat_lg[groupes_actifs, groupes_actifs])

# 3. Tableau récapitulatif
df_lg <- data.frame(
  Groupe = names(lg_diag),
  `Lg(k,k)` = round(lg_diag, 2),
  Structure = ifelse(lg_diag > 1.3, "Fortement multidimensionnel", "Moyennement multidimensionnel"),
  check.names = FALSE
)

print_table(df_lg)
```

:::


# Individus partiels, ACPs séparées
**Questions d’intérêt**

- Les profils d’individus sont-ils similaires entre les différents groupes ?
- Y a-t-il des individus remarquables pour certains groupes de variables ?

Pour que ce soit pertinent, on doit comparer les profils d’individus des groupes dans un **espace commun**. On va les comparer dans l’espace obtenu par l’AFM.


::: {.callout-note}

### Définition

Pour chaque groupe $\kappa$ de variables, on note $X^{(\kappa)}$ la matrice des individus partiels, construite à partir de $X$ comme suit :

$$
X_{i,(k,j)}^{(\kappa)} = \begin{cases} 
x_{i,(k,j)} & \text{si } k = \kappa, \\
0 & \text{sinon.}
\end{cases}
$$
:::

::: {.data-table}
<table>
  <thead>
    <tr>
      <th></th>
      <th colspan="3">Groupe A</th>
      <th colspan="2">Groupe B</th>
    </tr>
    <tr>
      <th></th>
      <th>var 1</th>
      <th>var 2</th>
      <th>var 3</th>
      <th>var 1</th>
      <th>var 2</th>
    </tr>
  </thead>
  <tbody>
    <tr>
      <td><strong>Individu 1</strong></td>
      <td>$x_{1,(A,1)}$</td>
      <td>$x_{1,(A,2)}$</td>
      <td>$x_{1,(A,3)}$</td>
      <td>$x_{1,(B,1)}$</td>
      <td>$x_{1,(B,2)}$</td>
    </tr>
    <tr style="height: 1.2em;">
      <td colspan="6"></td>
    </tr>
    <tr>
      <td><strong>Individu partiel A</strong></td>
      <td>$x_{1,(A,1)}$</td>
      <td>$x_{1,(A,2)}$</td>
      <td>$x_{1,(A,3)}$</td>
      <td>0</td>
      <td>0</td>
    </tr>
    <tr style="height: 1.2em;">
      <td colspan="6"></td>
    </tr>
    <tr>
      <td><strong>Individu partiel B</strong></td>
      <td>0</td>
      <td>0</td>
      <td>0</td>
      <td>$x_{1,(B,1)}$</td>
      <td>$x_{1,(B,2)}$</td>
    </tr>
  </tbody>
</table>
:::



## Projection des points partiels


::: {.columns}

::: {.column width="65%"}

```{r}
#| echo: false
#| fig-width: 8
#| fig-height: 8


library(factoextra)
# 1. Générer le graphique dans un objet
p <- fviz_mfa_ind(
  vins.mfa,
  partial = "all",
  palette = c(
    "Expert" = "#e67e22",
    "Étudiant" = "#377EB8",
    "Consommateur" = "#000000"
  ),
  repel = TRUE,
  labelsize = 6
) + theme_metropolis

# 2. Forcer le style en pointillés ("dotted") ou tirets ("dashed") sur les segments
for (i in seq_along(p$layers)) {
  if (inherits(p$layers[[i]]$geom, "GeomSegment")) {
    p$layers[[i]]$aes_params$linetype <- "11"
    p$layers[[i]]$aes_params$lineend <- "round"
    p$layers[[i]]$aes_params$linewidth <- 1.5
  }
}

# 3. Afficher le résultat
p
```

:::

::: {.column width="35%"}

On projette les individus partiels supplémentaires^[Un facteur d'échelle de $K$ doit être appliqué pour garantir que l'individu est le barycentre de ses individus partiels] dans le plan principal, et on
observe leur position par rapportaux individus associés :

- `V Aub Silex` a été jugé bien plus extrêmes par `Conso` que par `Expert`, relativement à la première direction ;

- `S Michaud` a été jugé plus extrêmes par `Expert` que par `Conso`, relativement à la deuxième direction

Il y a peu d’écart pour les points partiels de `Etudiant`.
:::

:::

## Étude des inerties

Décomposition

$$
\begin{aligned}\text{Inertie}_{\text{tot}, r} & = \text{Inertie}_{\text{inter}, r} + \text{Inertie}_{\text{intra}, r} \\
\sum_{i=1}^n \sum_{k=1}^K \left( C_r^{(\text{ind}, k)}(i) \right)^2 & = K \sum_{i=1}^n \left( C_r^{(\text{ind})}(i) \right)^2 + \sum_{i=1}^n \sum_{k=1}^K \left( C_r^{(\text{ind}, k)}(i) - C_r^{(\text{ind})}(i) \right)^2\end{aligned}
$$

avec :

- $C_r^{(\text{ind}, k)}(i)$ : coordonnée sur l’axe $r$ de l’individu partiel $i$ selon le groupe $k$.
- $C_r^{(\text{ind})}(i)$ : coordonnée sur l’axe $r$ de l’individu moyen (consensus) $i$, telle que $C_r^{(\text{ind})}(i) = \frac{1}{K} \sum_{k=1}^K C_r^{(\text{ind}, k)}(i)$.

À partir de ces inerties, on peut étudier les écarts entre les points partiels et les points moyens associés.



## Étude des inerties


::: {.columns}

::: {.column width="65%"}

```{r}
#| echo: false
#| fig-width: 8
#| fig-height: 8


library(factoextra)
# 1. Générer le graphique dans un objet
p <- fviz_mfa_ind(
  vins.mfa,
  partial = "all",
  palette = c(
    "Expert" = "#e67e22",
    "Étudiant" = "#377EB8",
    "Consommateur" = "#000000"
  ),
  repel = TRUE,
  labelsize = 6
)+ coord_cartesian(xlim = c(-3.5, 3.5), ylim = c(-3.5, 3.5)) + theme_metropolis

# 2. Forcer le style en pointillés ("dotted") ou tirets ("dashed") sur les segments
for (i in seq_along(p$layers)) {
  if (inherits(p$layers[[i]]$geom, "GeomSegment")) {
    p$layers[[i]]$aes_params$linetype <- "11"
    p$layers[[i]]$aes_params$lineend <- "round"
    p$layers[[i]]$aes_params$linewidth <- 1.5
  }
}

# 3. Afficher le résultat
p
```

:::
::: {.column width="35%"}

$$\frac{\text{Inertie}_{\text{inter}, 1}}{\text{Inertie}_{\text{tot}, 1}}$$

```{r}
#| echo: false
#| message: false

# Nombre de groupes d'individus/variables actives
K <- length(rownames(vins.mfa$group$coord))

# Inertie inter pour l'axe 1 (K * somme des carrés des coords consensus)
inertie_inter <- K * colSums(vins.mfa$ind$coord[,1:3]^2)

# Inertie totale des points partiels pour l'axe 1
inertie_tot <- colSums(vins.mfa$ind$coord.partiel[,1:3]^2)
# Ratio d'inertie inter / totale
print_table(inertie_inter / inertie_tot)
```

- Les coordonnées des points partiels selon la 1ère direction sont globalement proches de celles de leur point moyen.

- On peut s’intéresser aux individus avec de grandes inerties intra pour avoir des informations plus précises sur les différences entre les groupes.
:::

:::



## Inertie intra individus

::: {.r-stack}

::: {.fragment .fade-out fragment-index=1}

::: {.columns}

::: {.column width="65%"}

```{r}
#| echo: false
#| fig-width: 8
#| fig-height: 8


library(factoextra)
# 1. Générer le graphique dans un objet
p <- fviz_mfa_ind(
  vins.mfa,
  partial = c("V Aub Silex  "),
  palette = c(
    "Expert" = "#e67e22",
    "Étudiant" = "#377EB8",
    "Consommateur" = "#000000"
  ),
  repel = TRUE,
  labelsize = 6
) + coord_cartesian(xlim = c(-3.5, 3.5), ylim = c(-3.5, 3.5))+ theme_metropolis

# 2. Forcer le style en pointillés ("dotted") ou tirets ("dashed") sur les segments
for (i in seq_along(p$layers)) {
  if (inherits(p$layers[[i]]$geom, "GeomSegment")) {
    p$layers[[i]]$aes_params$linetype <- "11"
    p$layers[[i]]$aes_params$lineend <- "round"
    p$layers[[i]]$aes_params$linewidth <- 1.5
  }
}

# 3. Afficher le résultat
p
```
:::

::: {.column width="35%"}

```{r}
id <- grep("V Aub Silex", rownames(vins.mfa$ind$coord))
print_table(vins.mfa$ind$within.inertia[id, 1:2, drop = FALSE])
```

- L'inertie intra de `V Aub Silex` pour la 1ère direction est très élevée: plus fortes différences entre les groupes selon cette direction.

```{r}
ids <- grep("V Aub Silex", rownames(vins.mfa$ind$coord.partiel))
print_table(vins.mfa$ind$within.partial.inertia[ids, 1:2])
```
- Cette inertie intra selon la 1ère direction vient surtout des groupes `Expert` et `Conso`.
:::

:::

:::



::: {.fragment .fade-in fragment-index=1}

::: {.columns}

::: {.column width="65%"}

```{r}
#| echo: false
#| fig-width: 8
#| fig-height: 8


library(factoextra)
# 1. Générer le graphique dans un objet
p <- fviz_mfa_ind(
  vins.mfa,
  partial = c("S Michaud  "),
  palette = c(
    "Expert" = "#e67e22",
    "Étudiant" = "#377EB8",
    "Consommateur" = "#000000"
  ),
  repel = TRUE,
  labelsize = 6
) + coord_cartesian(xlim = c(-3.5, 3.5), ylim = c(-3.5, 3.5))+ theme_metropolis

# 2. Forcer le style en pointillés ("dotted") ou tirets ("dashed") sur les segments
for (i in seq_along(p$layers)) {
  if (inherits(p$layers[[i]]$geom, "GeomSegment")) {
    p$layers[[i]]$aes_params$linetype <- "11"
    p$layers[[i]]$aes_params$lineend <- "round"
    p$layers[[i]]$aes_params$linewidth <- 1.5
  }
}

# 3. Afficher le résultat
p
```
:::

::: {.column width="35%"}

```{r}
id <- grep("S Michaud", rownames(vins.mfa$ind$coord))
print_table(vins.mfa$ind$within.inertia[id, 1:2, drop = FALSE])
```

- L'inertie intra de `S Michaud` pour la 2ème direction est très élevée: plus fortes différences entre les groupes selon cette direction.

```{r}
ids <- grep("S Michaud", rownames(vins.mfa$ind$coord.partiel))
print_table(vins.mfa$ind$within.partial.inertia[ids, 1:2])
```
- Cette inertie intra selon la 1ère direction vient surtout des groupes `Expert` et `Conso`.
:::

:::

:::

:::

## AFM vs ACPs séparées

Comment comparer l’AFM (= ACP globale pondérée) avec les ACPs de chacun des groupes ?

**Projection des composantes principales :** On met en œuvre une méthode similaire à celle des individus partiels :
 - On effectue pour chaque groupe une ACP classique ;
 - On extrait les (premières) composantes principales des ACPs ;
 - On projette ces composantes en tant que variable supplémentaire

## Exemple
```{r}
#| echo: false

axes <- grep("Dim1|Dim2", rownames(vins.mfa$partial.axes$coord), value = TRUE)
axes_actifs_1_2 <- axes[!grepl("Cepage|Cépage|Préférence|Preference", axes)]

fviz_mfa_axes(
  vins.mfa,
  axes = c(1, 2),
  select.axes = list(name = axes_actifs_1_2),
  repel = TRUE,
  palette = c(
    "Expert" = "#e67e22",
    "Étudiant" = "#377EB8",
    "Consommateur" = "#000000"
  ),
  invisible = c("quanti.sup", "group.sup"),
  title = "Graphe des axes partiels des ACP séparées"
)
```

- Les 2 premières directions du groupe `Etudiant` coincident avec celle de l’AFM (voir @sec-axes)
- Les 2 premières directions des deux autres groupes sont bien représentées dans le 1er plan de l’AFM.


# Aide à l’interprétation

## Interprétation des axes

- **Variables actives :** L'interprétation des axes s'appuie, comme en ACP/ACM, sur :
  - La **contribution** ($\text{CTR}$) des variables aux axes.
  - La **qualité de représentation** ($\cos^2$).

- **Variables supplémentaires :** Elles sont projetées dans les plans principaux de l'AFM sans participer à la construction des axes :

  - *Groupes supplémentaires :* caractérisés par le coefficient $L_g$.
  - *Variables quantitatives :* mesurées par leur corrélation avec les directions principales.
  - *Variables qualitatives :* projection des modalités au barycentre des individus qui les possèdent (comme en ACM).

## Exemple: Notes de 60 consommateurs

Variables quantitatives: note  pour chaque vin 

::: {.columns}

::: {.column width="50%"}

```{r}
#| echo: false
#| fig-width: 6
#| fig-height: 6

p <- fviz_mfa_var(
  vins.mfa,
  choice = "quanti.var",
  select.var = list(name =rownames(vins.mfa$quanti.var.sup$coord)),
  geom = "arrow", 
  col.var.sup = "#4DAF4A",
  repel = TRUE,
) +
  labs(title = "Variables quantitatives supplémentaires") + theme_metropolis

for (i in seq_along(p$layers)) {
  if (inherits(p$layers[[i]]$geom, "GeomSegment")) {
    p$layers[[i]]$aes_params$linetype <- "solid"
  }
}

p
```  

:::

::: {.column width="50%"}


```{r}
#| echo: false
#| fig-width: 6
#| fig-height: 6

plot.MFA(
  vins.mfa,
  choix = "group",
  palette = c("#4DAF4A","#e67e22", "#377EB8", "#000000", "#c2489d"),
  graph.type = "ggplot",
  legend.title = "Groupe",
  cex = 1.8
) +
  theme_metropolis

```

:::

:::




## Exemple: Cépage de chacun des vins 

Variable qualitative: *Sauvignon* ou *Vouvray*


::: {.columns}

::: {.column width="50%"}

```{r}
#| echo: false
#| fig-width: 6
#| fig-height: 6

# Projection des individus colorés par cépage (avec barycentres)
fviz_mfa_ind(
  vins.mfa,
  habillage = "cepage", 
  palette = c("#df1cd5", "#581344"),
  repel = TRUE,
  labelsize=7
) +
  theme_metropolis
```
:::

::: {.column width="50%"}

```{r}
#| echo: false
#| fig-width: 6
#| fig-height: 6

library(factoextra)
plot.MFA(
  vins.mfa,
  choix = "ind",
  partial = c("Sauvignon", "Vouvray"), # Noms exacts des modalités
  invisible = "ind",                   # Masque les individus réels (vins)
  palette = c("#c2489d","#e67e22", "#377EB8", "#000000"),
  graph.type = "ggplot",
  cex = 1.8,
  repel=TRUE
) +
  labs(title = "Profils partiels des cépages") +
  theme_metropolis
```


:::

:::


## Données qualitatives et mixtes

**Données qualitatives :** L'AFM s'étend naturellement aux tableaux composés de variables qualitatives :
- L'**ACM** (Analyse Factorielle des Correspondances Multiples) remplace l'ACP dans l'étape préalable d'analyse groupe par groupe.
- La pondération du groupe $j$ reste définie par $w_j = \frac{1}{\lambda_1^{(j)}}$, où $\lambda_1^{(j)}$ est la *première valeur propre de l'ACM* de ce groupe.

**Données mixtes :** L'AFM permet de traiter simultanément des groupes d'actives *quantitatives et qualitatives* :

- **Pondération unifiée $w_j = \frac{1}{\lambda_1^{(j)}}$** :
  - Groupe *quantitatif* $\rightarrow$ $\lambda_1^{(j)}$ issu d'une *ACP* (centrée-réduite ou non).
  - Groupe *qualitatif* $\rightarrow$ $\lambda_1^{(j)}$ issu d'une *ACM*.
- *Analyse globale* : ACP pondérée appliquée au tableau juxtaposé, où les variables qualitatives sont codées sous forme de *tableau disjonctif complet* (TDC).
