---
title: "TD 4 -- Classification Ascendante Hiérarchique & $K$-means"

format: 
  html:
    output-file: TD_AFM_topdf.html

other-links:
  - text: "Version PDF"
    icon: file-pdf
    href: "TD_AFM.pdf"
---

```{r}
#| label: setup
#| include: false
source("../../R/functions.R")
```


## Exercice 1. 

On reprend le jeu de données du Décastar du TD 1.

```{r}
#| echo: false


library(FactoMineR)

# Charger le jeu de données dans R
data(decathlon) 

# Ne conserver que la compétition Décastar
decastar = decathlon[decathlon$Competition == 'Decastar', ]
# Supprimer la colonne « Competition », désormais inutile
decastar = decastar[ , colnames(decastar) != 'Competition']

print_table(decastar, max.col.width = "3.5em")
```

1. Pourquoi une CAH est-elle préférable à l'algorithme des $K$-means dans ce contexte ?

2. On effectue d’abord une CAH à l'aide de la fonction `HCPC` sur les 10 épreuves (centrées-réduites), en utilisant la distance euclidienne, puis on trace le dendrogramme associé.

```{r}
#| echo: false

decastar_normalized <- as.data.frame(
  scale(decastar[, 1:10], center = TRUE, scale = TRUE)
)

# 1. On effectue la CAH avec HCPC (graph = FALSE évite l'affichage automatique par défaut)
# Par défaut, HCPC centre-réduit les données et utilise la distance euclidienne avec la méthode de Ward.
res_hcpc <- HCPC(decastar_normalized, nb.clust = -1, metric = "euclidean", method = "ward", graph.scale = "inertia", graph = FALSE)
```


```{r}
#| echo: false
#| fig-width: 14
#| fig-height: 10
#| out-width: "75%"
library(factoextra)

# 2. Plot du dendrogramme avec factoextra
p <- fviz_dend(
  res_hcpc, 
  k = NULL,                     # Nombre de classes souhaité (ou ajuster selon le gain d'inertie)
  cex = 0.7,
  color_labels_by_k = FALSE, # Garde les étiquettes monochromes
  rect = FALSE,               # Ajoute des rectangles autour des groupes
  rect_fill = FALSE,          # Remplit la couleur des rectangles avec transparence
  #rect_border = "grey50",
  palette = "black",
  horiz = FALSE,
  xlim = c(-.6, 14),
  ylim = c(-1, 2.2),
  main = "Dendrogramme de la CAH - Décastar",
  xlab = "Athlètes",
  ylab = "Distance / inertie"
)

# Les noms des athlètes sont un calque geom_text, pas des étiquettes d'axe.
label_layer <- which(vapply(p$layers, function(layer) {
  inherits(layer$geom, "GeomText")
}, logical(1)))
for (i in label_layer) {
  p$layers[[i]]$mapping$angle <- NULL
  p$layers[[i]]$aes_params$angle <- 45
  p$layers[[i]]$aes_params$hjust <- 1
  p$layers[[i]]$aes_params$size <- 8
}

p + 
  theme(
    plot.title = element_text(size = 20, face = "bold"),
    axis.title = element_text(size = 18),
    axis.text = element_text(size = 16),
    legend.title = element_text(size = 16),
    legend.text = element_text(size = 15))

```

 Que représente l'axe des ordonnées sur cette représentation graphique ? En se basant uniquement sur l'examen du dendrogramme, combien de classes paraît-il naturel de conserver ?

3. Que représente concrètement ce graphique ? En vous appuyant sur cette représentation, combien de classes paraît-il opportun de retenir ?

```{r}
#| echo: false
#| fig-width: 12
#| fig-height: 9
#| out-width: "50%"
# plot(gains_df, choice="bar")
# Gains d'inertie inter-classes lors des fusions successives
gains_inertie <- res_hcpc$call$t$inert.gain
gains_df <- data.frame(
  niveau = factor(
    paste(seq_along(gains_inertie), seq_along(gains_inertie) + 1, sep = " → "),
    levels = paste(seq_along(gains_inertie), seq_along(gains_inertie) + 1, sep = " → ")
  ),
  inertie = gains_inertie
)

ggplot2::ggplot(gains_df, ggplot2::aes(x = niveau, y = inertie, group = 1)) +
  ggplot2::geom_col(fill = "#00AFBB", width = 0.75) +
  ggplot2::labs(
    title = "",
    x = "Nombre de classes fusionnées",
    y = "Gain d'inertie inter-classes"
  ) +
  theme_metropolis +
  ggplot2::theme(axis.text.x = ggplot2::element_text(angle = 45, hjust = 1))
```

4. On retient une partition en 3 classes. Les individus sont représentés sur le premier plan factoriel de l'ACP. Commentez ce graphique.

```{r}
#| echo: false
#| fig-width: 12
#| fig-height: 9
#| out-width: "75%"
# Partition en trois classes telle que calculée par HCPC et utilisée dans le dendrogramme
partition_3 <- factor(res_hcpc$data.clust$clust)
names(partition_3) <- rownames(res_hcpc$data.clust)

# ACP des 10 épreuves pour représenter les individus
deca.acp <- PCA(decastar_normalized, graph = FALSE)

fviz_pca_ind(
  deca.acp,
  habillage = partition_3[rownames(decastar_normalized)],
  palette = "Dark2",
  repel = TRUE,
  labelsize = 8
) +
  labs(title = "Décastar : partition HCPC à partir des données normalisées") +
  theme_metropolis +
  theme(legend.position = "bottom")
```

5. On rappelle ci-dessous le tableau des valeurs propres associées à l'ACP.

```{r}
print_table(deca.acp$eig)
```
Si on souhaitait refaire la CAH mais après réduction de dimension, combien de directions principales proposeriez
vous de conserver ? Commentez le fraph ce-dessous.

```{r}
#| echo: false
#| fig-width: 12
#| fig-height: 9
#| out-width: "75%"


# ACP des 10 épreuves pour représenter les individus
deca.acp <- PCA(decastar, ncp=5, graph = FALSE)
# Partition en trois classes telle que calculée par HCPC et utilisée dans le dendrogramme
partition_3_acp <- HCPC(deca.acp, nb.clust = 3, graph = FALSE)

fviz_pca_ind(
  deca.acp,
  habillage = factor(partition_3_acp$data.clust$clust),
  palette = "Dark2",
  repel = TRUE,
  labelsize = 8
) +
  labs(title = "Décastar : partition HCPC à partir de l'ACP dim 5") +
  theme_metropolis +
  theme(legend.position = "bottom")
```


