---
title: "TP 1 -- Analyse en Composantes Principales"
author: B. Charlier, Marie Chavent

format: 
  html:
    output-file: TP_ACP_topdf.html
    number-sections: false

other-links:
  - text: "Version PDF"
    icon: file-pdf
    href: "TP_ACP.pdf"

params:
  correction: false
---


```{r}
#| label: setup
#| include: false
source("../../R/functions.R")
```


Environnement de travail : Pour réaliser ce TP, vous êtes libres de choisir l'un des trois outils suivants :

1. **RStudio** : avec un script `.R`, un document R Markdown (`.Rmd`) ou un fichier Quarto (`.qmd`).
2. **VS Code** : avec l'extension Quarto pour éditer et exécuter vos fichiers `.qmd`.
3. **Jupyter Notebook** : avec un noyau (*kernel*) R activé.

*Note : l'usage de Quarto ou R Markdown est vivement conseillé pour combiner code et rapport.*



On considère le tableau de données brutes suivant :

```{r}
#| echo: false


fname <- file.path(get_script_dir(), "data", "eaux.txt")
eaux <- read.table(fname, header = TRUE, row.names = 1, sep = ";")

print_table(eaux)
```

Ces données sont disponibles [ici](data/eaux.txt).

## Exercice 1.

I. Le but de cette première partie est de calculer « à la main », avec les fonctions de base de `R`, une ACP pour le nuage de points des individus. On peut charger les données avec la commande

```{r}
#| eval: false

eaux <- read.table("https://bcharlier.github.io/KMAK7AC1/tp/1_ACP/data/eaux.txt", header = TRUE, row.names = 1, sep = ";")
```



  1. Calculez la matrice des corrélations $R$ à partir de la matrice des données centrées-réduites $Z$, en pondérant les lignes par $1/n$. *Indication : définir un vecteur `moy` et un vecteur `ecartype` qui contiennent respectivement la moyenne et l'écart-type biaisé des colonnes de la matrice $X$ des données. Utiliser ensuite la fonction `scale()` pour normaliser les données. Voir aussi : `?mean`, `?sd` et `?apply`.*
  
```{r}
#| include: !expr params$correction

######Importation du tableau de données######

X <- eaux
n <- nrow(X)
p <- ncol(X)

######Calcul de la matrice centrée réduite avec la fonction scale ()######

moy <- apply(X, 2, mean)
ecartype <- apply(X, 2, sd) * sqrt((n-1)/n) # écart-type biaisé (diviseur n)

?scale
Z <- scale(X, center = moy, scale = ecartype)

apply(Z, 2, mean) #verification de la nullité des moyennes
apply(Z, 2, sd) * sqrt((n-1)/n) #verification des ecart-types à 1
######Calcul de la matrice des corrélations######

N <- diag(rep(1/n,n))
R <- t(Z) %*% N %*% Z
```

```{r}

round(unname(Z[,]), 3)
N
round(unname(R), 3)

```


  2. Effectuez la décomposition spectrale de $R$ et déduisez-en la matrice $V$ des vecteurs propres de $R$ triés par ordre décroissant des valeurs propres. Vérifiez que les vecteurs propres sont bien normés à 1 et orthogonaux (i.e., orthonormés).
  *Indication : utiliser la fonction `eigen()` de `R`. Voir donc `?eigen`.*
```{r}
#| include: !expr params$correction

######Décomposition spéctrale avec la fonction eigen()######

e<-eigen(R)
e$values
e$vectors

t(e$vectors)%*%e$vectors #les vecteurs propres sont bien orhonormés


sum(e$values)
```

  3. Calculez la matrice $\psi$ des coordonnées factorielles des 5 eaux sur les trois axes factoriels.
  Calculez les moyennes et les variances des trois colonnes de $\psi$. Comparez-les aux valeurs propres de $R$.

```{r}
#| include: !expr params$correction


######Matrice des coordonnées factorielles des individus (des scores)######
Psi<-Z %*% e$vectors

apply(Psi, 2, mean) #verification de la nullité des moyennes
apply(Psi, 2, var) * (n - 1) / n

e$values
```

```{r}
round(unname(Psi), 3)
```

  4. Représentez graphiquement les 5 eaux sur le premier plan factoriel (1-2) des individus et sur le plan (1-3).

```{r}
#| include: !expr params$correction

######Matrice des coordonnées factorielles des individus (des scores)######
Psi<-Z%*%e$vectors
apply(Psi,2,mean) #verification de la nullité des moyennes
apply(Psi,2,var)*(n-1)/n
e$values
```

```{r}
#| include: !expr params$correction


######Représentation graphique sur les plans factoriels des individus######
par(mfrow=c(1,2))
plot(Psi[,1:2])
text(Psi[,1:2],rownames(X))

plot(Psi[,2:3])
text(Psi[,2:3],rownames(X))

```

```{r}
#| include: !expr params$correction


library(ggplot2)

scores_12 <- data.frame(
  Eau = rownames(X),
  x = Psi[, 1],
  y = Psi[, 2]
)

plot_12 <- qplot(x, y, data = scores_12, label = Eau, geom = c("point", "text"),
  color = I("#2e74b5"), size = I(3)) +
  labs(title = "Plan factoriel 1–2", x = "Axe 1", y = "Axe 2") +
  theme_minimal(base_size = 13)

scores_23 <- data.frame(
  Eau = rownames(X),
  x = Psi[, 2],
  y = Psi[, 3]
)

plot_23 <- qplot(x, y, data = scores_23, label = Eau, geom = c("point", "text"),
  color = I("#2e74b5"), size = I(3)) +
  labs(title = "Plan factoriel 2–3", x = "Axe 2", y = "Axe 3") +
  theme_minimal(base_size = 13)

gridExtra::grid.arrange(plot_12, plot_23, ncol = 2)
```

  5. Quelle est l'inertie du nuage des 5 eaux calculée à partir des coordonnées factorielles $\psi$ ? Vérifiez que $I(\psi) = p = I(Z)$.

```{r}
#| include: !expr params$correction

######Inerties######
sum(e$values) # Inertie totale du nuage des 5 eaux minérales
```

  
  - Quel est le pourcentage d'inertie expliquée par chaque composante principale ? Quel est le pourcentage cumulé ? Combien de composantes retiendriez-vous ?

```{r}
#| include: !expr params$correction

e$values / p * 100 # Pourcentages d'inertie expliquée par chaque composante
```

II. On va maintenant calculer l'ACP avec `R` et le package `FactoMineR` :

  1. Les deux fonctions de base sous `R` qui réalisent des ACP sont `prcomp()` et `princomp()`. En vous aidant de l'aide, retrouvez les résultats du I et en particulier la matrice $\Psi$ et les valeurs propres.

```{r}
#| include: !expr params$correction

######ACP avec les fonction prcomp() et prcomp()######
?prcomp
res<-prcomp(X,center=TRUE,scale.=TRUE)
res$sdev^2 #racines des valeurs propres donc au carré. 
res$x
```


```{r}
#| include: !expr params$correction


?princomp
res<-princomp(X, cor = TRUE)
res$sdev^2 #racines des valeurs propres donc au carré. 
res$scores
```

  -  Laquelle des deux fonctions utilise $n$ et $n-1$ au dénominateur pour les calculs de variance ? Expliquer les sorties suivantes
```{r}
# Comparaison des valeurs propres selon la normalisation utilisée
valeurs_ecart_type_n <- prcomp(
  X,
  center = TRUE,
  scale. = apply(X, 2, sd) * sqrt((n - 1) / n)
)$sdev^2

valeurs_ecart_type_n_1 <- prcomp(
  X,
  center = TRUE,
  scale. = apply(X, 2, sd)
)$sdev^2
```
```{r}
#| echo: false
comparaison_ecarts_types <- data.frame(
  `Ecart-type diviseur n` = valeurs_ecart_type_n,
  `Ecart-type diviseur n-1` = valeurs_ecart_type_n_1,
  `Rapport des valeurs propres` = valeurs_ecart_type_n / valeurs_ecart_type_n_1,
  check.names = FALSE
)

print_table(comparaison_ecarts_types, digits = 3, caption = "Valeurs propres selon la convention d'écart-type")
```

```{r}
# Comparaison des variances-covariances sans réduction des variables
valeurs_princomp <- princomp(X, cor = FALSE)$sdev^2
valeurs_prcomp <- prcomp(X, center = TRUE, scale. = FALSE)$sdev^2
```
```{r}
#| echo: false
comparaison_covariances <- data.frame(
  `princomp sans reduction` = valeurs_princomp,
  `prcomp sans reduction` = valeurs_prcomp,
  `Rapport covariance` = valeurs_prcomp / valeurs_princomp,
  check.names = FALSE
)

print_table(comparaison_covariances, digits = 3, caption = "Valeurs propres des matrices de covariance")
```


  2. Installez le package `FactoMineR` et utilisez la fonction `PCA()` pour retrouver les résultats du I.  
*Indication : exécuter `summary(eaux.pca)`.*

```{r}
library(FactoMineR)
eaux.pca <-PCA(eaux)    # tous les calculs de l'ACP sont stockes dans l'objet "res"
```

  - Combien d'axes factoriels peut-on conserver ? Quelle est la qualité de représentation ? Quelles sont les contributions aux axes ? Quelle est l'interprétation du plan factoriel (1-2) des individus ?


  3. Pour faire des graphiques plus avancés, on installera le package `factoextra`. Reproduisez la figure suivante :
```{r}
#| fig-width: 12
#| fig-height: 9
#| echo: false

library(factoextra)

fviz_pca_ind(eaux.pca, 
                pointsize = "cos2",
                pointshape = 21,
                fill.ind = "contrib",
                col.ind ="black",
                col.var = "darkgreen",
                repel = TRUE,
                labelsize=8,
                axes = c(1, 2)
                 ) +
  scale_fill_gradientn(
    colours = c("#00AFBB", "#E7B800", "#FC4E07"),
    limits = c(0, 50),
    breaks = seq(0, 50, by = 10)
  ) +
  scale_size_continuous(
    limits = c(0, 1),
    breaks = seq(0, 1, by = 0.2),
    range = c(1, 10),
    name = expression(cos^2),
  ) + theme_metropolis

```










## Exercice 2.

I. On analyse maintenant le nuage des points-variables à la main. L'idée est toujours de retrouver les quantités définies dans le cours.


  1. Calculez la matrice des produits scalaires des 5 eaux $NZZ^\top$ avec $N = \operatorname{Diag}(\tfrac{1}{n}, \dots, \tfrac{1}{n})$.

```{r}
#| include: !expr params$correction

N<-diag(rep(1/n,n))
PS<-Z%*%t(Z)%*%N

```

  2. Effectuez la décomposition spectrale de cette matrice et déduisez-en la matrice $U$ de ses vecteurs propres, triés par ordre décroissant des valeurs propres et $N$-normés. Comparez ces valeurs propres à celles de la matrice des corrélations $R$, puis vérifiez que $U$ est bien $N$-orthonormée.

```{r}
#| include: !expr params$correction

######Décomposition spéctrale avec la fonction eigen()######
e<-eigen(PS)
e$values
U<-sqrt(n)*e$vectors[,1:3] #pour avoir des vecteurs N-normés à 1
t(U)%*%N%*%U

t(e$vectors)%*%e$vectors #les vecteurs propres sont bien orhonormés
```

  3. Calculez la matrice $\varphi$ des coordonnées factorielles des 3 variables sur les trois axes factoriels. Représentez graphiquement les 3 variables sur le premier plan factoriel (1-2).

```{r}
#| include: !expr params$correction

######Matrice des coordonnées factorielles des variables (les loadings)######
Phi<-t(Z)%*%N%*%U
apply(Psi,2,mean) #verification de la nullité des moyennes
```

```{r}
round(unname(Phi), 3)
```

```{r}
#| include: !expr params$correction

######Représentation graphique sur les plans factoriels des variables######
par(mfrow=c(1,2))
plot(Phi[,1:2])
text(Phi[,1:2],colnames(X))

plot(Phi[,2:3])
text(Phi[,2:3],colnames(X))

```

  4. Effectuez la décomposition en valeurs singulières (SVD) de $Z$ avec les métriques $I_p$ et $N$. *Indication: on pourra utiliser la fonction `FactoMineR::svd.triplet()`.*

  - Vérifiez que les valeurs singulières sont bien les racines des valeurs propres déjà trouvées. Retrouvez, à partir de cette SVD, les matrices $U$ et $V$ (déjà trouvées aux questions précédentes).
```{r}
#| include: !expr params$correction

###### SVD Vanilla ######
svd_vanilla<-svd(N^0.5%*%Z)

svd_vanilla$d^2 #on retrouve bien les valeurs propres
e$values
```

```{r}
#| include: !expr params$correction

###### SVD weighted ######

?svd.triplet()
row.w<-rep(1/n, n)
col.w<-rep(1, p)
svd_weighted<-svd.triplet(Z,row.w,col.w)

svd_weighted$vs^2 #on retrouve bien les valeurs propres
e$values

```


  - Vérifiez les formules de passage $\psi_{:\alpha} = \sqrt{\lambda_\alpha} u_\alpha$ et $\varphi_{:\alpha} = \sqrt{\lambda_\alpha} v_\alpha$.

```{r}
#| include: !expr params$correction

###### SVD Vanilla ######

U<-sqrt(n)*svd_vanilla$u
V<-svd_vanilla$v

U%*%diag(svd_vanilla$d) #première formule de passage vérifiée
unname(Psi)

V%*%diag(svd_vanilla$d) #seconde formule de passage vérifiée
unname(Phi)
```

```{r}
#| include: !expr params$correction

###### SVD weighted ######

U<-svd_weighted$U
V<-svd_weighted$V

U %*% diag(svd_weighted$vs) #première formule de passage vérifiée
unname(Psi)

V %*% diag(svd_weighted$vs) #seconde formule de passage vérifiée
unname(Phi)

```

  - Calculez la corrélation entre l'intensité des bulles et la première composante principale $\psi_{:1}$. Vérifiez que vous retrouvez bien $\varphi_{11}$.

```{r}
#| include: !expr params$correction

Phi[1,1]
cor(X[,1],Psi[,1]) #corrélations composantes-variables
```

II. Avec `R` et le package `FactoMineR` :

  1. Retrouvez les coordonnées factorielles des variables (les loadings), c'est-à-dire la matrice $\varphi$, avec les deux fonctions de base `prcomp()` et `princomp()`.

  2. Retrouvez ensuite $\varphi$ avec la fonction `FactoMineR::PCA()`.

```{r}
#| include: !expr params$correction

eaux.pca$var$coord
Phi
```

  3. Retrouvez la représentation graphique des trois variables sur le premier plan factoriel. Interprétez. Interprétez ensuite le premier plan factoriel des eaux en fonction de ce graphique.

```{r}
#| fig-width: 12
#| fig-height: 9
#| echo: false

library(factoextra)
fviz_pca_var (eaux.pca, col.var = "cos2",
             gradient.cols = c("#00AFBB", "#E7B800", "#FC4E07"),
             repel = TRUE,
             labelsize=8
             ) + scale_colour_gradientn(
    colours = c("#00AFBB", "#E7B800", "#FC4E07"),
    limits = c(0, 1),
    breaks = seq(0, 1, by = .2)
  ) + theme_metropolis
```